ACORDAO-COMPLETO-2354373

ACÓRDÃO 9799/2019 ATA 33/2019 - PRIMEIRA CÂMARA

VISTOS, relatados e discutidos estes autos do processo de contas anuais da Superintendência Regional do Trabalho e Emprego em Rondônia (SRTE/RO) , relativo ao exercício de 2014,
ACORDAM os Ministros do Tribunal de Contas da União, reunidos em sessão de 1ª Câmara, ante as razões expostas pelo Relator, em:
9.1. considerar revéis os Srs. Sebastião Waldemir Pinheiro da Silva e Pedro de Oliveira Sá, dando-se prosseguimento ao processo, de acordo com o art. 12, § 3º, da Lei 8.443/1992;
9.2. acolher as alegações de defesa apresentadas pelas Sras. Ludma de Oliveira Correa Lima e Maria Alzinete de Jesus e Silva quanto à conduta relativa à ausência de tomada de contas dos recursos concedidos e de providências administrativas para a apuração da responsabilidade e imposição de penalidades cabíveis ao servidor Pedro de Oliveira Sá;
9.3. rejeitar as razões de justificativa apresentadas pela Sra. Maria Alzinete de Jesus e Silva sobre a realização de despesa sem justificativa de preço e sem prévio empenho (reconhecimento irregular de dívida) ;
9.4. rejeitar as alegações de defesa apresentadas pela Sra. Ana Lúcia Guimarães Marcelino, quanto ao suprimento de fundos, e pela Sra. Maria Alzinete de Jesus e Silva e o empresário individual Ednilson Rici dos Santos (CNPJ 84.648.534/0001-19) , no que diz respeito ao dano decorrente do pagamento por serviços não prestados (reconhecimento de dívida) ;
9.5. julgar irregulares, com fundamento nos arts. 1º, inciso I, e 16, inciso III, alíneas "c" e "d", da Lei 8.443/1992 c/c os arts. 19 e 23, inciso III, da mesma Lei, e com os arts. 1º, inciso I, 209, incisos III e IV, 210 e 214, inciso III, do Regimento Interno, as contas das Sras. Maria Alzinete de Jesus e Silva (CPF XXX.270.162-XX) , Superintendente-substituta da SRTE/RO no período de 1º/1 a 31/3/2014, e Ana Lúcia Guimarães Marcelino (CPF XXX.141.542-XX) , e dos Srs. Pedro de Oliveira Sá (CPF XXX.713.401-XX) e Sebastião Waldemir Pinheiro da Silva (CPF XXX.410.922-XX) e condená-los ao pagamento das quantias a seguir especificadas, com a fixação do prazo de quinze dias, a contar das notificações, para comprovarem, perante o Tribunal (art. 214, inciso III, alínea "a", do Regimento Interno) , o recolhimento das dívidas aos cofres do Tesouro Nacional, atualizadas monetariamente e acrescidas dos juros de mora, calculados a partir das datas discriminadas, até a data dos recolhimentos, na forma prevista na legislação em vigor:
9.5.1. em solidariedade: Maria Alzinete de Jesus e Silva (CPF XXX.270.162-XX) , Pedro de Oliveira Sá (CPF XXX.713.401-XX) , Sebastião Waldemir Pinheiro da Silva (CPF XXX.410.922-XX) e empresário individual Ednilson Rici dos Santos (CNPJ 84.648.534/0001-19) , referente ao desvio de recursos na realização de despesa sem licitação, sem cobertura contratual e sem prévio empenho (reconhecimento irregular de dívida) :	
	VALOR ORIGINAL (R$) 
	DATA DA OCORRÊNCIA

	29.720,00
	20/3/2014

9.5.2. em solidariedade: Ana Lúcia Guimarães Marcelino (CPF XXX.141.542-XX) e Sebastião Waldemir Pinheiro da Silva (CPF XXX.410.922-XX) , referente à não comprovação de despesas com suprimento de fundos concedido à servidora Ana Lúcia Guimarães Marcelino:
	VALOR ORIGINAL (R$) 
	DATA DA OCORRÊNCIA

	3.500,00
	27/3/2014

9.5.3. Pedro de Oliveira Sá (CPF XXX.713.401-XX) , quanto à não comprovação de despesas com suprimento de fundos:
	VALOR ORIGINAL (R$) 
	DATA DA OCORRÊNCIA

	100,00
	14/2/2014

	3.000,00
	17/2/2014

	1.000,00
	18/2/2014

	223,54
	18/2/2014

	44,10
	18/2/2014

	100,00
	20/2/2014

	2.800,00
	11/3/2014

	59,00
	12/3/2014

	30,00
	17/3/2014

	9.6. aplicar às Sras. Maria Alzinete de Jesus e Silva (CPF XXX.270.162-XX) e Ana Lúcia Guimarães Marcelino (CPF XXX.141.542-XX) , aos Srs. Pedro de Oliveira Sá (CPF XXX.713.401-XX) e Sebastião Waldemir Pinheiro da Silva (CPF XXX.410.922-XX) e ao empresário individual Ednilson Rici dos Santos (CNPJ 84.648.534/0001-19) , individualmente, a multa prevista no art. 57 da Lei 8.443/1992 c/c o art. 267 do Regimento Interno, no valor de R$ 7.500,00 para cada, com a fixação do prazo de quinze dias, a contar das notificações, para comprovarem, perante o Tribunal (art. 214, inciso III, alínea "a", do Regimento Interno) , o recolhimento das dívidas aos cofres do Tesouro Nacional, atualizadas monetariamente desde a data deste acórdão até a dos efetivos recolhimentos, se forem pagas após o vencimento, na forma da legislação em vigor;
9.7. autorizar o pagamento da dívida da Sra. Ana Lúcia Guimarães Marcelino em até 36 parcelas mensais e consecutivas, nos termos do art. 26 da Lei 8.443/1992 c/c o art. 217 do Regimento Interno, fixando-lhe o prazo de quinze dias, a contar do recebimento da notificação, para comprovar perante o Tribunal o recolhimento da primeira parcela, e de trinta dias, a contar da parcela anterior, para comprovar o recolhimento das demais parcelas, devendo incidir sobre cada valor mensal, atualizado monetariamente, os juros de mora devidos, na forma prevista na legislação em vigor;
9.8. alertar à Sra. Ana Lúcia Guimarães Marcelino de que a falta de comprovação do recolhimento de qualquer parcela importará o vencimento antecipado do saldo devedor, nos termos do § 2º do art. 217 do Regimento Interno deste Tribunal;
9.9. autorizar o desconto das dívidas na remuneração dos servidores, observado o disposto no art. 46 da Lei 8.112, de 11/12/1990; 
9.10. caso a medida consignada no subitem anterior não venha surtir o efeito desejado, autorizar, desde logo, nos termos do art. 28, inciso II, da Lei 8.443/1992, a cobrança judicial das dívidas, inclusive do empresário individual Ednilson Rici dos Santos (CNPJ 84.648.534/0001-19) ;
9.11. julgar regulares, com fundamento nos arts. 1º, inciso I, 16, inciso I, 17 e 23, inciso I, da Lei 8.443/1992 c/c os arts. 1º, inciso I, 207 e 214, inciso I, do Regimento Interno, as contas dos Srs. Bruno Borges Longo (CPF XXX.188.097-XX) , Superintendente-substituto da SRTE/RO no período de 28/3/2014 a 31/12/2014, Franklin de Mendonça Nonato (CPF XXX.158.402-XX) , Chefe do Serviço de Administração no período de 4/7/2014 a 13/11/2014, Francisco Lemos da Conceição (CPF XXX.782.702-XX) , Chefe-Substituto do Serviço de Administração no período de 4/7/2014 a 31/12/2014, e Vilmar Ribeiro de Souza (CPF XXX.884.322-XX) , Chefe do Serviço de Administração no período de 13/11/2014 a 31/12/2014, e da Sra. Ludma de Oliveira Correa Lima (CPF XXX.699.591-XX) , Superintendente da SRTE/RO no período de 1/1/2014 a 31/3/2014,  dando-lhes quitação plena;
9.12. autorizar a constituição de processo de contas do exercício de 2013 da Superintendência Regional do Trabalho e Emprego em Rondônia (SRTE/RO) e a execução das medidas preliminares consignadas na minuta de instrução constante na peça 177 no âmbito do processo que vier a ser constituído; e
9.13. encaminhar cópia deste acórdão ao Procurador-Chefe da Procuradoria da República em Rondônia, nos termos do § 3º do art. 16 da Lei 8.443/1992 c/c o § 7º do art. 209 do Regimento Interno, para adoção das medidas que entender cabíveis.

Prestação de contas anuais da Superintendência Regional do Trabalho e Emprego em Rondônia (SRTE/RO), relativo ao exercício de 2014.

Primeira Câmara

Superintendência Regional do Trabalho no Estado de Rondônia.

3. Responsáveis: Ana Lúcia Guimarães Marcelino (XXX.141.542-XX); Bruno Borges Longo (XXX.188.097-XX); Ednilson Rici dos Santos (84.648.534/0001-19); Francisco Lemos da Conceição (XXX.782.702-XX); Franklin de Mendonca Nonato (XXX.158.402-XX); Ludma de Oliveira Correa Lima (XXX.699.591-XX); Maria Alzinete de Jesus e Silva (XXX.270.162-XX); Pedro de Oliveira Sa (XXX.713.401-XX); Sebastião Waldemir Pinheiro da Silva (XXX.410.922-XX); Vilmar Ribeiro de Souza (XXX.884.322-XX).

13.1. Ministro presente: Benjamin Zymler (na Presidência).
13.2. Ministros-Substitutos convocados: Augusto Sherman Cavalcanti (Relator), Marcos Bemquerer Costa e André Luís de Carvalho.
13.3. Ministro-Substituto presente: Weder de Oliveira.

ACORDAO-COMPLETO-2404822

Acórdão 5017/2020 - Primeira Câmara

ACORDAO-COMPLETO-2515368

Acórdão de Relação 18138/2021 - Primeira Câmara

Acórdão de Relação

ACORDAO-COMPLETO-2414056

Acórdão 4006/2021 - Primeira Câmara

AUGUSTO SHERMAN

Adoto, como relatório, parte da instrução elaborada por Auditor Federal lotado na Sec-RO, exercente da função de Diretor naquela unidade (peça 223) , anuída pelo respectivo dirigente (peça 224) , bem como o Parecer do MP/TCU (peça 225) , da lavra do e. Procurador Sérgio Ricardo Costa Caribé: 
"INTRODUÇÃO
1.	Cuidam os autos de processo de contas anuais da Superintendência Regional do Trabalho e Emprego em Rondônia (SRTE/RO) , relativo ao exercício de 2014. 
2.	O processo de contas foi organizado de forma individual, conforme classificação constante do art. 5º da Instrução Normativa-TCU 63/2010 e do anexo I à Decisão Normativa-TCU 134/2013. 
3.	A unidade jurisdicionada foi criada por meio da Portaria-GM 762/2000 e do Decreto 6.341/2008 e tem como competência institucional coordenar, orientar e controlar, na área de sua jurisdição, a execução das atividades relacionadas à fiscalização do trabalho, inspeção das condições ambientais de trabalho, aplicação de sanções previstas em normas legais ou coletivas, orientação ao trabalhador e fornecimento de Carteira de Trabalho e Previdência Social. 
4.	O âmbito de atuação do órgão é estadual e sua principal finalidade consiste em auxiliar o Ministério do Trabalho e Emprego na promoção da efetiva aplicação dos direitos sociais na área trabalhista.
HISTÓRICO
5.	Na instrução de peça 20 esta unidade técnica havia elaborado a instrução de mérito do processo, porém, em cumprimento às determinações proferidas no Despacho do Ministro-Relator (peça 25) , foram realizadas diligências à Justiça Federal, Ministério Público Federal, Polícia Federal e Controladoria-Geral da União para solicitar os documentos resultantes da investigação que culminou na 'Operação Trama', bem como uma inspeção na SRTE/RO para obter dos processos administrativos com o intuito de extrair as evidências das irregularidades cometidas, que poderiam influenciar o mérito das contas dos gestores da unidade. 
6.	Como resultado dessa etapa preliminar, aportou nesta unidade técnica um volume expressivo de documentos da investigação e de processos administrativos (peças 50 a 181) , o que demandou um grande esforço para a caracterização dos fatos, cálculo de débitos e individualização das condutas de cada responsável, separando por exercício em que as irregularidades foram cometidas (exercícios 2012, 2013 e 2014) , o que explica o atraso na instrução destes autos.
7.	Ainda conforme determinado no Despacho de peça 25, também foi dada ciência ao Ministro Marcos Benquerer, relator do TCProcesso 025.478/2013-3 (Processo de Contas Anuais da SRTE/RO - Exercício 2012) , do parecer do MP/TCU (peça 24) e das respostas às diligências no que refere às ocorrências verificadas no exercício de 2012 para subsidiar as providências a serem adotadas naquele processo.
8.	Após a análise de toda documentação recebida, concluiu-se que as irregularidades mais graves ocorreram no exercício de 2013, e foram consolidadas na 'minuta de instrução' constante na peça 177, o que justifica a proposta de constituição de processo de contas da SRTE/RO do exercício de 2013, formulada na proposta de encaminhamento desta instrução de mérito, possibilidade já aventada no item 18.g do parecer do MP/TCU (peça 24) .
9.	No que tange ao exercício de 2014, foi averiguada a ocorrência de irregularidades na SRTE/RO em decorrência dos trabalhos de investigação da 'Operação Trama', envolvendo o reconhecimento irregular de dívida e suprimento de fundos. Os documentos obtidos em resposta à diligência e na inspeção realizada no órgão foram utilizados para instruir os presentes autos como evidência para a responsabilização de agentes públicos da SRTE/RO. 
10.	Assim, o saneamento de todo o processo foi consolidado em uma nova instrução preliminar (peça 186) com propostas de citação e audiência dos envolvidos, com base nas ocorrências advindas da Operação Trama, além de outras que já estavam consignadas no relatório de auditoria de contas da CGU (peça 4) , conforme sintetizado no quadro a seguir:
	Irregularidade
	Responsáveis
	Encaminhamento

	Desvio de recursos na realização de despesa sem licitação, sem cobertura contratual e sem prévio empenho (reconhecimento irregular de dívida) 
	Maria Alzinete de Jesus e Silva
	Citação

		Pedro de Oliveira Sá
	Citação

		Sebastião Waldemir Pinheiro da Silva
	Citação

		Ednilson Rici dos Santos (fornecedor) 
	Citação

	Realização de despesa sem justificativa de preço e sem prévio empenho (reconhecimento irregular de dívida) 
	Maria Alzinete de Jesus e Silva
	Audiência

		Pedro de Oliveira Sá
	Audiência

	Não comprovação de despesas com suprimento de fundos concedido à servidora Ana Lúcia Guimarães Marcelino
	Ana Lúcia Guimarães Marcelino
	Citação

		Sebastião Waldemir Pinheiro da Silva
	Citação

	Não comprovação de despesas com suprimento de fundos concedido ao servidor Pedro de Oliveira Sá
	Pedro de Oliveira Sá
	Citação

		Ludma de Oliveira Correa Lima
	Citação

		Maria Alzinete de Jesus e Silva
	Citação

11.	Em cumprimento ao Despacho da Secretária da Secex/RO (peça 187) , foi promovida a citação e a audiência das pessoas mencionadas no quadro anterior, mediante os Ofícios 535, 536, 537, 548 e 604, expedidos em 2018, e Ofício 82/2019 (peças 193, 194, 195, 197, 213 e 218) .
12.	Apesar de os Srs. Sebastião Waldemir Pinheiro da Silva e Pedro de Oliveira Sá terem tomado ciência dos expedientes que lhes foram encaminhados, conforme atestam os avisos de recebimento (AR) que compõem as peças 205 e 219, respectivamente, os responsáveis não atenderam a citação e a audiência e não se manifestaram quanto às irregularidades verificadas.
13.	Transcorrido o prazo regimental fixado e mantendo-se inertes os aludidos responsáveis, impõe-se que sejam considerados revéis, dando-se prosseguimento ao processo, de acordo com o art. 12, § 3º, da Lei 8.443/1992.
14.	Os demais agentes tomaram ciência dos ofícios que lhes foram remetidos, conforme documentos constantes das peças 204, 206, 208 e 214, tendo apresentado suas alegações de defesa e razões de justificativa, conforme documentação integrante das peças a seguir: 
	Responsáveis
	Defesas (peças) 

	Ludma de Oliveira Correa Lima
	216

	Maria Alzinete de Jesus e Silva
	212

	Ana Lúcia Guimarães Marcelino
	199 e 200

	Ednilson Rici dos Santos (fornecedor) 
	211

15.	A análise das defesas será efetuada no tópico seguinte.
EXAME TÉCNICO
Desvio de recursos na realização de despesa sem licitação, sem cobertura contratual e sem prévio empenho (reconhecimento irregular de dívida) .
16.	Trata-se da constatação 2.1.1.1 do relatório de auditoria da CGU (peça 4, p. 15-19) , referente ao processo 46216.000795/2014-35 (peça 178) .
17.	A SRTE/RO adquiriu serviço de instalação de fechaduras para portas, mesas, gaveteiros e confecção de cópia de chaves do fornecedor Ednilson Rici dos Santos (CNPJ 84.648.534/0001-19) , no valor total de R$ 29.720,00, conforme Nota Fiscal 7760 (peça 178, p. 20) . Não houve a comprovação desses serviços e a despesa foi realizada sem licitação, sem cobertura contratual e sem prévio empenho.
18.	O primeiro indício de que o serviço não foi realizado é a divergência entre as quantidades solicitadas pelos servidores do órgão nos memorandos constantes no processo administrativo (peça 178, p. 7-15) e as quantidades faturadas pela empresa na nota fiscal. Por exemplo, após uma simples contagem observa-se que foram solicitadas 38 cópias de chaves, contra 62 discriminadas na nota fiscal.
19.	No entanto, acredita-se que os serviços constantes na nota fiscal sequer foram realizados. Segundo apurado pela CGU, a SRTE/RO não conseguiu identificar o destino dos produtos. Pelo que foi constatado, 'não há registro de realização do serviço', seja porque 'não há na SRTE/RO esse tipo de porta', ou 'os armários e mesas originalmente de fábrica já possuem as chaves' (peça 4, p. 18) .
20.	Portanto, não existem evidências de que houve a realização desses serviços. 
21.	Logo, a conclusão que se chega é que foram desviados R$ 29.720,00, correspondente aos serviços não realizados, embora faturados na Nota Fiscal 7760 (peça 178, p. 20) , pagos em 20/3/2014 ao fornecedor Ednilson Rici dos Santos, com o conluio de agentes públicos da SRTE/RO. 
22.	Além disso, a despesa foi realizada sem licitação, sem cobertura contratual e sem prévio empenho.
23.	Conforme despacho de 'reconhecimento de dívida' assinado pelo Sr. Sebastião Waldemir Pinheiro da Silva, ordenador de despesas da SRTE/RO, a despesa foi realizada dessa forma, pois o contrato anterior foi cancelado 'em virtude de recomendação da Controladoria-Geral da União deste Estado que identificou que o mesmo estava sendo efetuado dentre de Natureza de Despesa errônea (...) , o que provocou a realização de novo procedimento de licitação (...) ' (peça 178, p. 3) .
24.	Contudo, o equívoco na classificação orçamentária da despesa jamais justificaria o 'cancelamento' de um contrato por esse motivo. 
25.	Em outro despacho, o Sr. Pedro de Oliveira Sá assumiu a responsabilidade pelo pagamento e afirmou que a despesa 'não se trata de dispensa de licitação e sim contratação na modalidade emergencial em caráter de algum fato superveniente' (peça 178, p. 19) . Logo, observa-se que a fundamentação constante nesse despacho carece de sentido lógico e não justifica coisa alguma.
26.	A despesa deveria ter sido submetida a um procedimento normal de aquisição, sem a necessidade de se alegar uma situação emergencial e sem o desvirtuamento do processo normal de execução (licitação, empenho, liquidação e pagamento) .
27.	Devido ao seu valor (R$ 29.720,00) , a despesa deveria ter sido precedida de licitação, não se enquadrando em nenhuma das hipóteses de contratação direta (dispensa ou inexigibilidade de licitação) . Sequer foi apontado o 'fato superveniente' que pudesse amparar uma contratação emergencial de chaves e fechaduras.
28.	A despesa foi realizada sem prévio empenho. Conforme memorandos constantes no processo administrativo, os serviços foram realizados no ano de 2012 (peça 178, p. 7-15) . A nota fiscal foi emitida em 14/3/2014 (peça 178, p. 20) . Por sua vez, a nota de empenho foi elaborada em momento posterior, em 19/3/2014 (peça 178, p. 35) , o que infringe o art. 60 da Lei 4.320/1964, que veda a realização de despesa sem prévio empenho.
29.	Por fim, compulsando os documentos do processo administrativo, nota-se a ausência do termo contratual entre a SRTE/RO e o fornecedor, o que viola o art. 60 da Lei 8.666/1993. Portanto, constata-se que o procedimento foi conduzido na base do improviso e de modo verbal entre os gestores do órgão e o representante da empresa, circunstância que favoreceu o desvio desses recursos.
30.	Os seguintes agentes públicos da SRTE/RO participaram da irregularidade, conforme a conduta praticada por cada um no processo 46216.000795/2014-35: 
	a) Srª Maria Alzinete de Jesus e Silva, Superintendente-Substituta: assinou a portaria de reconhecimento de dívida (peça 178, p. 25) e autorizou o pagamento ao fornecedor Ednilson Rici dos Santos (peça 178, p. 26) ;
	b) Srs. Pedro de Oliveira Sá, Chefe do Serviço de Administração, e Sebastião Waldemir Pinheiro da Silva, ordenador de despesas: assinaram despachos com as justificativas para o reconhecimento da dívida (peça 178, p. 3-4 e 19) .
31.	Por sua vez, o fornecedor Ednilson Rici dos Santos se beneficiou indevidamente com o recebimento de recursos públicos sem a contraprestação dos serviços pelos quais foi pago.
32.	Assim, a Srª Maria Alzinete de Jesus e Silva, os Srs. Pedro de Oliveira Sá e Sebastião Waldemir Pinheiro da Silva e o fornecedor Ednilson Rici dos Santos foram citados para que apresentassem alegações de defesa e/ou recolhessem, solidariamente, a quantia de R$ 29.720,00, atualizada a partir de 20/3/2014, por reconhecerem dívida referente à despesa que não foi comprovada no processo 46216.000795/2014-35 (serviço de instalação de fechaduras para portas, mesas, gaveteiros e confecção de cópia de chaves) , o que propiciou a ocorrência de dano ao erário, com o agravante de que a despesa foi realizada sem licitação, sem cobertura contratual e sem prévio empenho, com infração ao disposto no art. 37, XXI, da Constituição Federal, arts. 2ª, caput, e 60 da Lei 8.666/1993 e art. 60 da Lei 4.320/1964.
33.	Conforme mencionado anteriormente, apesar de os Srs. Sebastião Waldemir Pinheiro da Silva e Pedro de Oliveira Sá terem tomado ciência dos expedientes que lhes foram encaminhados, conforme atestam os avisos de recebimento (AR) que compõem as peças 205 e 219, respectivamente, os responsáveis não atenderam a citação e não se manifestaram quanto às irregularidades verificadas.
34.	Transcorrido o prazo regimental fixado e mantendo-se inertes os aludidos responsáveis, impõe-se que sejam considerados revéis, dando-se prosseguimento ao processo, de acordo com o art. 12, § 3º, da Lei 8.443/1992.
Alegações de defesa - Maria Alzinete de Jesus e Silva (exSuperintendente Substituta da SRTE/RO) 
35.	A Srª Maria Alzinete de Jesus e Silva informa inicialmente que exercia uma função de natureza operacional na SRTE/RO (chefe da Seção de Relações de Trabalho) . Ressalta que sua designação como superintendente substitua foi em caráter eventual (peça 212, p. 10) .
36.	Alega que por diversas vezes informou à superintendente da SRTE/RO que tinha medo e desconfiava das pessoas, por não ter conhecimento da parte financeira e da parte de sistemas, tendo em vista que sua área era a operacional (peça 212, p. 20) .
37.	No mérito, argumenta que sua decisão estava amparada nos pareceres jurídicos da AGU. Defende que o que deve ser apurado é a responsabilidade dos agentes do setor administrativo e do ordenador de despesas, que tinham por obrigação funcional a devida sanidade do processo, com respectivos despachos com justificativas para o reconhecimento da dívida (peça 212, p. 30) .
38.	Afirma que estava de boa fé e foi enganada por pessoas que deveriam ser probas e por terem suas funções devidamente disciplinadas no regimento interno do órgão (peça 212, p. 31) .
Análise
39.	As alegações de defesa apresentadas pela Srª Maria Alzinete de Jesus e Silva não devem ser acolhidas.
40.	No que tange à alegação do caráter eventual em que exerceu a função de superintendente-substituta, o simples fato de o gestor ter ocupado cargo transitoriamente não é suficiente para afastar a responsabilidade em relação aos pagamentos por ele ordenados durante o período de sua gestão, conforme Acórdão 1328/2014-TCU-Plenário, de relatoria do Ministro André de Carvalho.
41.	A condição de substituto não exime o gestor de responsabilidade, haja vista que, para ocupar a função, ainda que por poucos dias, o gestor deve contar com qualificação, conhecimento e demais atributos necessários, o que pressupõe a capacidade de tomar decisões, segundo o Acórdão 877/2016-TCU-Primeira Câmara, de relatoria do Ministro Benjamin Zymler. Se aceitou ocupar a função mesmo sabendo que não detinha os conhecimentos necessários, ou que não tinha confiança na equipe, a responsável assumiu as consequências dessa decisão. 
42.	O instrumento da delegação de competência não retira a responsabilidade de quem delega, visto que remanesce a responsabilidade no nível delegante em relação aos atos do delegado. Cabe, por conseguinte, à autoridade delegante a fiscalização dos atos de seus subordinados, diante da possibilidade de responsabilização por culpa in eligendo e/ou culpa in vigilando, conforme Acórdão 894/2009-TCU-Primeira Câmara, de relatoria do Ministro Marcos Vilaça.
43.	Conforme visto anteriormente, ficou comprovado que a Srª Maria Alzinete de Jesus e Silva, na condição de Superintendente-Substituta da SRTE/RO, participou da irregularidade, pois assinou a portaria de reconhecimento de dívida (peça 178, p. 25) e autorizou o pagamento ao fornecedor Ednilson Rici dos Santos (peça 178, p. 26) . 
44.	Portanto, propõe-se que as alegações de defesa apresentadas pela Srª Maria Alzinete de Jesus e Silva sejam rejeitadas. 
Alegações de defesa - fornecedor Ednilson Rici dos Santos (CNPJ 84.648.534/0001-19) 
45.	O empresário individual argumenta que as imputações lançadas contra si são em decorrência da Lei 8.429/1992 (Lei de Improbidade Administrativa) , que se aplica somente a agentes públicos, não alcançado o empresário individual (peça 211, p. 3) .
46.	Na sequência, defende que para a caracterização da improbidade administrativa é necessário que a imputação seja acompanhada das provas que demonstrem ter o agente público agido com vontade livre e consciente de buscar o resultado sabidamente ilícito, ou seja, é necessário que a acusação venha acompanhada da prova de existência de dolo na ação ou omissão do agente.
47.	Afirma que não concorreu com culpa alguma sobre os atos praticados pelos agentes da SRTE/RO no que tange à falta de licitação (peça 211, p. 6) . Alega que apenas prestou seus serviços à SRTE/RO e que teve dificuldades para receber pelos os serviços executados (peça 211, p. 7) .
Análise
48.	As alegações de defesa apresentadas pelo fornecedor Ednilson Rici dos Santos não merecem ser acolhidas.
49.	As ações de improbidade administrativa (Lei 8429/1992) têm natureza jurídica diversa do controle externo exercido pelo Tribunal de Contas da União, dizendo respeito a ações judiciais a serem intentadas na esfera cível. Os processos de controle externo no âmbito do TCU são regidos por sua Lei Orgânica (Lei 8.443/92) e Regimento Interno, que estabelecem rito processual próprio. Logo, a Lei 8.429/1992 (Lei de Improbidade Administrativa) não se aplica à presente situação.
50.	No âmbito da responsabilização perante o TCU, não se exige a demonstração de que o agente público tenha agido com vontade livre e consciente de buscar o resultado ilícito (dolo) . A responsabilidade perante o TCU caracteriza-se pela presença de simples culpa stricto sensu, prescindindo de evidenciação de conduta dolosa ou má-fé, conforme Acórdão 827/2019-TCU-Segunda Câmara, de relatoria da Ministra Ana Arraes.
51.	O responsável não apresentou argumentos consistentes quanto ao mérito da irregularidade que lhe foi imputada. O empresário individual foi contratado para realizar serviço de instalação de fechaduras para portas, mesas, gaveteiros e confecção de cópia de chaves. No entanto, segundo apurado pela CGU, os serviços não foram comprovados (peça 4, p. 18) . Logo, o fornecedor Ednilson Rici dos Santos se beneficiou indevidamente com o recebimento de recursos públicos sem a contraprestação dos serviços pelos quais foi pago.
52.	Portanto, propõe-se rejeitar as alegações de defesa apresentadas pelo empresário individual Ednilson Rici dos Santos.
Realização de despesa sem justificativa de preço e sem prévio empenho (reconhecimento irregular de dívida) .
53.	Trata-se da outra ocorrência englobada na constatação 2.1.1.1 do relatório de auditoria da CGU (peça 4, p. 12-15) , referente ao processo 46216.Processo 000796/2014-80 (peça 179) .
54.	A SRTE/RO contratou serviço de dedetização no valor de R$ 7.880,00 do fornecedor Robson Lima - ME (CNPJ 34.763.383/0001-71) , nome fantasia Zoom Pestcontrol, conforme Nota Fiscal 506 (peça 179, p. 12) , paga em 13/3/2014. A despesa foi realizada sem justificativa de preço e sem prévio empenho. O pagamento foi efetuado através de 'reconhecimento de dívida'. 
55.	De acordo com a solicitação do serviço assinada pelo Sr. Pedro de Oliveira Sá, 'os serviços eram em caráter de urgência, visto o combate a endemias e pestes devido ao período de chuvas no Estado' (peça 179, p. 2) . 
56.	No entanto, a situação aqui retratada é nítido caso de falta de planejamento e desídia dos gestores da SRTE/RO. A estação chuvosa no Estado de Rondônia é bem definida ao longo do ano, com isso é possível saber de antemão os meses em que ocorre o período chuvoso e, consequentemente, o avanço das endemias próprias desse período. Logo, a despesa poderia se submeter a um procedimento normal, sem a necessidade de se alegar uma situação emergencial e sem o desvirtuamento do processo normal de execução da despesa (licitação, empenho, liquidação e pagamento) . 
57.	Conforme despacho de 'reconhecimento de dívida' assinado pelo mesmo responsável, o pagamento da despesa foi justificado da seguinte forma, in verbis (peça 179, p. 31) :
Trata-se de processo de Reconhecimento de Dívida e não de dispensa de licitação conforme documento de Ratificação de dispensa de licitação, portanto somente o Despacho do Ordenador de Despesa justificando o pagamento de Despesa faz-se necessário, já que o mesmo assume toda a responsabilidade pelo Ato e reitera que o serviço foi executado conforme demonstração de documentos anexos, portanto, apto ao pagamento e que a Publicação do Ato (Anexo) e possíveis apurações do porque da não realização da Licitação cabo ao Gestor da Unidade.
58.	Compulsando os autos do processo administrativo, observa-se a inexistência de justificativa de preço antes da realização da despesa, ou seja, não foi feita sequer uma cotação para averiguar qual o preço de mercado do serviço de dedetização ou que pudesse explicar a razão da escolha do executante (Robson Lima - ME) , o que viola art. 26, parágrafo único, incisos II e III, da Lei 8.666/1993.
59.	Quanto à comprovação dos serviços, de acordo com a nota fiscal (peça 179, p. 12) , a dedetização teria sido aplicada nos imóveis da SRTE/RO nos municípios de Porto Velho/RO, Vilhena/RO, Ji-Paraná/RO, Ariquemes/RO e Guajará-Mirim/RO. Contudo, segundo apurado pela CGU, não houve dedetização nos prédios localizados em Ji-Paraná/RO e Guajará-Mirim/RO (peça 63, p. 279) . No entanto, a despesa na nota fiscal foi expressa em valor global, sem detalhar os custos conforme a localização dos imóveis. Logo, não foi possível glosar o valor corresponde ao serviço não executado nesses dois municípios. Além disso, o valor total da despesa não é tão expressivo (R$ 7.880,00) , consequentemente, a quantia a ser glosada seria menor ainda.
60.	A despesa foi realizada sem prévio empenho. Com efeito, a nota fiscal foi emitida em 20/2/2014 e a nota de empenho em 12/3/2014 (peça 179, p. 34) , o que infringe o art. 60 da Lei 4.320/1964, que veda a realização de despesa sem prévio empenho.
61.	O 'reconhecimento de dívida', como usualmente vinha sendo a adotado pela SRTE/RO, não se coaduna com o processamento normal da despesa, tampouco encontra amparo no art. 22 do Decreto 93.872/1986, que se refere aos casos de despesas de exercícios encerrados, pagas em exercício posterior. No caso da SRTE/RO, a despesa foi executada e paga no mesmo exercício.
62.	Os seguintes agentes públicos da SRTE/RO participaram da irregularidade, conforme a conduta praticada por cada um no processo 46216.Processo 000796/2014-80: 
	a) Srª Maria Alzinete de Jesus e Silva, Superintendente-Substituta: assinou a portaria de reconhecimento de dívida (peça 179, p. 10) e autorizou o pagamento (peça 179, p. 32) ;
	b) Sr. Pedro de Oliveira Sá, na condição de assistente do Serviço de Administração: assinou despacho com a justificativa para o reconhecimento da dívida (peça 179, p. 31) .
63.	Portanto, foram encaminhados ofícios de audiência à Srª Maria Alzinete de Jesus e Silva e ao Sr. Pedro de Oliveira Sá para que apresentassem razões de justificativa por reconhecerem dívida irregularmente, no valor de R$ 7.880,00, no processo 46216.Processo 000796/2014-80 (serviço de dedetização) , sem justificativa de preço e sem prévio empenho, o que propiciou o desvirtuamento do processamento normal da despesa, com infração ao disposto no art. 26, parágrafo único, incisos II e III, da Lei 8.666/1993, art. 60 da Lei 4.320/1964 e art. 22 do Decreto 93.872/1986.
64.	Conforme mencionado anteriormente, apesar de o Sr. Pedro de Oliveira Sá ter tomado ciência do expediente que lhe foi encaminhado, conforme atesta o aviso de recebimento (AR) que compõe a peça 219, o responsável não atendeu a audiência e não se manifestou quanto à irregularidade.
65.	Transcorrido o prazo regimental fixado e mantendo-se inerte o aludido responsável, impõe-se que seja considerado revel, dando-se prosseguimento ao processo, de acordo com o art. 12, § 3º, da Lei 8.443/1992.
Razões de justificativa - Maria Alzinete de Jesus e Silva (exSuperintendente Substituta da SRTE/RO) 
66.	A Srª Maria Alzinete de Jesus e Silva alegou que sempre pautou seus serviços com ética, pontualidade, assiduidade e zelo, confiava nos demais nos servidores da SRTE/RO, e apenas tomou conhecimento de todos esses acontecimentos por conta da Operação Trama, e acredita que foi levada a erro pelo servidor Pedro de Oliveira Sá (peça 212, p. 32) . 
Análise
67.	A defesa Srª Maria Alzinete de Jesus e Silva nada diz a respeito da irregularidade que lhe foi imputada. Conforme mencionado anteriormente, o instrumento da delegação de competência não retira a responsabilidade de quem delega, visto que remanesce a responsabilidade no nível delegante em relação aos atos do delegado. Cabe, por conseguinte, à autoridade delegante a fiscalização dos atos de seus subordinados, diante da possibilidade de responsabilização por culpa in eligendo e/ou culpa in vigilando, conforme Acórdão 894/2009-TCU-Primeira Câmara, de relatoria do Ministro Marcos Vilaça. Logo, a alegação de ter sido levada a erro por servidor subordinado não afasta a irregularidade que lhe foi imputada. 
68.	Ficou comprovado que a Srª Maria Alzinete de Jesus e Silva, na condição de Superintendente-Substituta, assinou a portaria de reconhecimento de dívida (peça 179, p. 10) e autorizou o pagamento (peça 179, p. 32) , participando assim do reconhecimento irregular de dívida, no valor de R$ 7.880,00, no processo 46216.Processo 000796/2014-80 (serviço de dedetização) , sem justificativa de preço e sem prévio empenho, o que propiciou o desvirtuamento do processamento normal da despesa, com infração ao disposto no art. 26, parágrafo único, incisos II e III, da Lei 8.666/1993, art. 60 da Lei 4.320/1964 e art. 22 do Decreto 93.872/1986.
69.	Portanto, propõe-se rejeitar as alegações de defesa apresentadas pela Srª Maria Alzinete de Jesus e Silva. 
Não comprovação de despesas com suprimento de fundos concedido à servidora Ana Lúcia Guimarães Marcelino.
70.	Não houve prestação de contas do suprimento de fundos concedido à servidora Ana Lúcia Guimarães Marcelino no processo 46216.000999/2014-76 (peça 180) .
71.	Segundo consta no processo administrativo, foram concedidos R$ 3.500,00 à servidora, com prazo de aplicação no período de 6/3 a 20/3/2014 (peça 180, p. 8) . No entanto, não existem comprovantes de despesa no processo administrativo que possam demonstrar a aplicação dos recursos (o processo 46216.000999/2014-76 possui apenas oito páginas) .
72.	Segundo apurado pela CGU, o suprimento de fundos pode ter sido utilizado nos seguintes estabelecimentos, com base em dados extraídos do Portal da Transparência (peça 4, p. 20) :
  Fonte: Portal da Transparência
73.	No entanto, a servidora tinha por obrigação apresentar os comprovantes dessas despesas (ex: notas fiscais, recibos, cupons, etc.) , cuja finalidade não se resume apenas em atestar a aplicação dos recursos que lhe foram concedidos, mas também para avaliar se foram gastos de acordo com a finalidade pública. Conforme visto em outros suprimentos de fundos da SRTE/RO no exercício de 2013, algumas despesas foram utilizadas em finalidade estranha ao interesse público.
74.	Segundo o art. 45, § 2º, do Decreto 93.872/1986, o servidor que receber suprimento de fundos é obrigado a prestar contas de sua aplicação, procedendo-se, automaticamente, à tomada de contas se não o fizer no prazo assinalado pelo ordenador da despesa, sem prejuízo das providências administrativas para a apuração das responsabilidades e imposição das penalidades cabíveis.
75.	O Sr. Sebastião Waldemir Pinheiro da Silva, na condição de ordenador de despesa substituto, foi o responsável pela concessão do suprimento de fundos à servidora Ana Lúcia Guimarães Marcelino (peça 180, p. 8) . Considerando que não houve prestação de contas, não foi constatada nenhuma providência para a tomada de contas dos recursos concedidos, conforme análise do processo 46216.000999/2014-76 (peça 180) .
76.	Logo, devem responder pela irregularidade os seguintes agentes públicos da SRTE/RO: 
	a) Srª Ana Lúcia Guimarães Marcelino: não comprovação das despesas em virtude da omissão da prestação de contas dos recursos do suprimento de fundos que lhe foi concedido;
	b) Sr. Sebastião Waldemir Pinheiro da Silva, ordenador de despesa substituto: deixou de proceder à tomada de contas dos recursos concedidos e não adotou providências administrativas para a apuração da responsabilidade e imposição das penalidades cabíveis à servidora. 
77.	Assim, constata-se o prejuízo ao erário no valor de R$ 3.500,00, que deve ser atualizado a partir de 27/3/2014, que era o prazo para a comprovação dos recursos, conforme o ato que autorizou a concessão do suprimento de fundos (peça 180, p. 8) .
78.	Portanto, a Srª Ana Lúcia Guimarães Marcelino e o Sr. Sebastião Waldemir Pinheiro da Silva foram citados para que apresentassem alegações de defesa e/ou recolhessem, solidariamente, a quantia de R$ 3.500,00, atualizada a partir de 27/3/2014, a primeira por não prestar contas da aplicação dos recursos do suprimento de fundos que lhe foi concedido no processo 46216.000999/2014-76 e o segundo por deixar de proceder à tomada de contas dos recursos concedidos e por não adotar as providências administrativas para a apuração da responsabilidade e imposição das penalidades cabíveis à servidora, o que propiciou a ocorrência de dano ao erário, com infração ao disposto no art. 45, § 2º, do Decreto 93.872/1986.
79.	Conforme visto anteriormente, apesar de o Sr. Sebastião Waldemir Pinheiro da Silva ter tomado ciência do expediente que lhe foi encaminhado, conforme atesta o aviso de recebimento (AR) que compõe a peça 205, o responsável não atendeu à citação e não se manifestou quanto à irregularidade.
80.	Transcorrido o prazo regimental fixado e mantendo-se inerte o aludido responsável, impõe-se que seja considerado revel, dando-se prosseguimento ao processo, de acordo com o art. 12, § 3º, da Lei 8.443/1992.
Alegações de defesa - Ana Lúcia Guimarães Marcelino 
81.	Em suas alegações de defesa, a Srª Ana Lúcia Guimarães Marcelino apenas declarou a intenção de devolver a quantia citada, com pedido para que o recolhimento seja parcelado em até 36 vezes (peças 199 e 200) .
Análise
82.	A Srª Ana Lúcia Guimarães Marcelino não apresentou qualquer argumento em sua defesa, assumindo, de certa forma, a irregularidade que lhe foi imputada. Também não fez o recolhimento tempestivo do débito.
83.	Segundo o art. 202, II, do Regimento Interno deste Tribunal, verificada irregularidade nas contas, se houver débito, o responsável será citado para que, no prazo de quinze dias, apresente alegações de defesa ou recolha a quantia devida, ou ainda, a seu critério, adote ambas as providências. Na oportunidade da resposta à citação, será examinada a ocorrência de boa-fé na conduta do responsável e a inexistência de outra irregularidade nas contas, conforme art. 202, § 2º, do RI/TCU. 
84.	Embora haja a intenção de recolher o débito, não há como examinar a ocorrência de boa-fé na conduta da Srª Ana Lúcia Guimarães Marcelino, pois a responsável nada disse a respeito do recebimento indevido de diárias. Assim, também fica impossibilitada a chance de ser conferido novo e improrrogável prazo para que seja recolhida a importância devida e, consequentemente, que suas contas sejam julgadas regulares com ressalva, conforme art. 202, § § 2º, 3º e 4º, do Regimento Interno/TCU.
85.	Assim, não reconhecida a boa-fé do responsável, o Tribunal proferirá, desde logo, o julgamento definitivo de mérito pela irregularidade das contas, segundo o art. 202, § 6º, do Regimento Interno/TCU.
86.	Portanto, propõe-se que as contas da Srª Ana Lúcia Guimarães Marcelino sejam julgadas irregulares e que seja condenada ao pagamento da quantia indicada, em solidariedade com o Sr. Sebastião Waldemir Pinheiro da Silva (revel) .
Não comprovação de despesas com suprimento de fundos concedido ao servidor Pedro de Oliveira Sá.
87.	Não houve prestação de contas do suprimento de fundos concedido ao servidor da SRTE/RO, Sr. Pedro de Oliveira Sá, no processo 46216.000665/2014-01 (peça 181) .
88.	Embora a solicitação do suprimento de fundos tenha sido no valor de R$ 6.000,00 (peça 181, p. 2) , a quantia realmente concedida foi de R$ 8.000,00, conforme documentos emitidos em fevereiro de 2014, constantes no processo 46216.000665/2014-01 (peça 181, p. 12-13) , que possui apenas treze páginas. 
89.	Ainda segundo a justificativa constante na solicitação, os materiais a serem adquiridos com o suprimento de fundos já tinham sido licitados e estavam aguardando a descentralização dos recursos para finalizar os referidos processos, 'no entanto, dado a urgência na aquisição dos mesmos, de forma eventual estamos solicitando essa concessão' (peça 181, p. 2) .
90.	Não existem comprovantes de despesa no processo que possam demonstrar a aplicação desses recursos, tampouco se os mesmos foram utilizados em benefício da SRTE/RO. Não se sabe quem foi o responsável pela concessão do suprimento de fundos, pois não existe a portaria de concessão, consequentemente, o prazo de aplicação e de prestação de contas também são desconhecidos. 
91.	Existe até uma indefinição do quanto o Sr. Pedro de Oliveira Sá gastou com suprimento de fundos. De acordo com dados extraídos no Portal da Transparência, o servidor efetuou despesas nessa modalidade no valor total de R$ 15.568,93 nos meses de março e abril de 2014, período coincidente com prazo de aplicação do suprimento de fundos em análise. A relação completa dos pagamentos efetuados pelo servidor Pedro de Oliveira Sá e as datas das transações constam na peça 182. 
92.	Segundo o art. 45, § 2º, do Decreto 93.872/1986, o servidor que receber suprimento de fundos é obrigado a prestar contas de sua aplicação, procedendo-se, automaticamente, à tomada de contas se não o fizer no prazo assinalado pelo ordenador da despesa, sem prejuízo das providências administrativas para a apuração das responsabilidades e imposição das penalidades cabíveis.
93.	No entanto, o suprido tinha por obrigação apresentar os comprovantes dessas despesas (ex: notas fiscais, recibos, cupons, etc.) , cuja finalidade não se resume apenas em atestar a aplicação dos recursos que lhe foram concedidos, mas também para avaliar se foram gastos de acordo com a finalidade pública.
94.	Conforme visto anteriormente, não se sabe qual a autoridade que, na condição de ordenador de despesas, foi a responsável pela concessão do suprimento de fundos ao servidor Pedro de Oliveira Sá, pois o processo 46216.000665/2014-01 não possui documentos com essa informação. No entanto, a desorganização do processo não deve servir para beneficiar os envolvidos, como se pudesse impedir a responsabilização dos dirigentes da SRTE/RO que nessa condição tinham a obrigação de proceder à tomada de contas dos recursos concedidos e a adoção das providências administrativas para a apuração da responsabilidade e imposição das penalidades cabíveis, considerando a ausência de prestação de contas do suprimento de fundos concedido ao servidor Pedro de Oliveira Sá.
95.	De acordo com a resposta de diligência apresentada pela SRTE/RO, as Sras. Ludma de Oliveira Correia Lima e Maria Alzinete de Jesus e Silva eram, respectivamente, a superintendente e superintendente-substituta da SRTE/RO no período em que o suprimento de fundos foi concedido ao servidor Pedro de Oliveira Sá, ou seja, nos meses iniciais do exercício de 2014 (peça 16, p. 1) . Logo, era esperado que tanto a titular, quanto à substituta, tivesse adotado as providências quanto à falta de prestação de contas dos recursos concedidos. 
96.	Logo, devem responder pela irregularidade os seguintes agentes públicos da SRTE/RO: 
	a) Sr. Pedro de Oliveira Sá: não comprovação das despesas em virtude da omissão da prestação de contas dos recursos do suprimento de fundos que lhe foi concedido;
	b) Sras. Ludma de Oliveira Correia Lima e Maria Alzinete de Jesus e Silva, respectivamente, superintendente e superintendente-substituta: deixaram de proceder à tomada de contas dos recursos concedidos e não adotaram providências administrativas para a apuração da responsabilidade e imposição das penalidades cabíveis ao servidor. 
97.	Assim, constata-se o prejuízo ao erário no valor de R$ 15.568,93. Quanto à data de atualização, como não se sabe qual era o prazo para a comprovação dos recursos aplicados, adota-se como critério as datas em que as transações foram realizadas, indicadas na relação extraída do Portal da Transparência, constante na peça 182, até pela absoluta falta de outra data a indicar. 
98.	Portanto, o Sr. Pedro de Oliveira Sá e as Sras. Ludma de Oliveira Correia Lima e Maria Alzinete de Jesus e Silva foram citados para que apresentassem alegações de defesa e/ou recolhessem, solidariamente, as quantias indicadas na peça 182, atualizadas a partir das datas de transação, o primeiro por não prestar contas da aplicação dos recursos do suprimento de fundos que lhe foi concedido no processo 46216.000665/2014-01, e as duas últimas por deixarem de proceder à tomada de contas dos recursos concedidos e por não adotarem as providências administrativas para a apuração da responsabilidade e imposição das penalidades cabíveis ao servidor Pedro de Oliveira Sá, o que propiciou a ocorrência de dano ao erário, com infração ao disposto no art. 45, § 2º, do Decreto 93.872/1986.
99.	Conforme mencionado anteriormente, apesar de o Sr. Pedro de Oliveira Sá ter tomado ciência do expediente que lhe foi encaminhado, conforme atesta o aviso de recebimento (AR) que compõe a peça 219, o responsável não atendeu a citação e não se manifestou quanto à irregularidade.
100.	Transcorrido o prazo regimental fixado e mantendo-se inerte o aludido responsável, impõe-se que seja considerado revel, dando-se prosseguimento ao processo, de acordo com o art. 12, § 3º, da Lei 8.443/1992.
Alegações de defesa - Ludma de Oliveira Correa Lima (exSuperintendente da SRTE/RO) 
101.	A responsável alega que não possui condições de elaborar uma defesa eficiente e adequada, pois está proibida judicialmente de acessar as dependências da SRTE/RO, o que a impede de averiguar inúmeros documentos localizados no órgão. Assim requer que seja suspenso o presente processo até que sua proibição de acesso à SRTE/RO seja revogada. Caso o pedido não seja deferido, requer novo prazo para elaboração de defesa, haja vista a complexidade da matéria a ser analisada (peça 216, 2-3) .
102.	Salienta que foi presa na Operação Trama em março de 2014 e em seguida exonerada do cargo de superintendente da SRTE/RO, logo, não tinha condições de adotar qualquer providência administrativa para a apuração da responsabilidade e imposição das penalidades cabíveis ao servidor (peça 216, p. 3) .
103.	Argumenta que na qualidade de superintendente da SRTE/RO não tinha como acompanhar, coordenar e fiscalizar de perto o desenvolvimento das atividades em todos os setores do órgão e, por essa razão, não pode lhe ser imputada tal responsabilidade, eis que sempre agiu de boa fé e pautada pelos princípios constitucionais que delimitam a atuação do agente público (peça 216, p. 4) .
104.	Defende a aplicação do princípio da insignificância no presente caso, pois o suposto prejuízo causado ao bem jurídico tutelado é mínimo, razão pela qual a tipicidade da conduta deve ser afastada, sem a cominação de sanções (peça 216, p. 14) .
Análise
105.	A preliminar suscitada pela Srª Ludma de Oliveira Correa Lima, segundo a qual estaria impedida de elaborar uma defesa eficiente e adequada, tendo em vista a proibição judicial de acessar as dependências da SRTE/RO, não merece ser acolhida. Eventuais dificuldades do gestor na obtenção dos documentos necessários à prestação de contas dos recursos geridos, se não resolvidas administrativamente, devem ser por ele levadas ao conhecimento do Poder Judiciário por meio de ação própria, uma vez que a responsabilidade pela comprovação da boa e regular aplicação dos recursos públicos é pessoal, conforme Acórdão 437/2018-TCU-Segunda Câmara, de relatoria do Ministro Augusto Nardes. 
106.	Além disso, caso os documentos necessários à prestação de contas tenham sido apreendidos judicialmente, cabe ao responsável adotar medidas administrativas e judiciais para a obtenção de cópias de tais documentos, segundo o Acórdão 5442/2008-TCU-Segunda Câmara, de relatoria do Ministro Benjamin Zymler.
107.	Consequentemente, o pedido formulado pela responsável para que o processo seja suspenso até que sua proibição de acesso à SRTE/RO seja revogada não deve ser deferido.
108.	No mérito, sua defesa também não merece ser acolhida. O fato de ter sido presa na Operação Trama em março de 2014 e em seguida exonerada do cargo de superintendente não deve servir como argumento para escapar da responsabilidade, pois sua prisão foi consequência das irregularidades existentes na SRTE/RO, inclusive relacionadas com o descontrole dos suprimentos de fundos concedidos aos servidores do órgão. Assim, não cabe à exgestora alegar em proveito próprio a sua prisão, pois assim estaria se beneficiando das consequências de sua própria torpeza.
109.	A verdade é que houve uma utilização desmensurada de suprimentos de fundos na SRTE/RO durante o período em que a Srª Ludma de Oliveira Correa Lima ocupou a chefia do órgão.
110.	Embora não se trate do exercício das presentes contas, a SRTE/RO ultrapassou em quatro vezes a média com gastos dessa natureza dentre as superintendências estaduais do Ministério Trabalho, sendo a recordista nacional, conforme levantamento feito pela CGU nas despesas feitas nessa modalidade de aplicação entre janeiro e setembro de 2013 (peça 58, p. 197) :
Fonte: Controladoria-Geral da União
111.	Apesar das recomendações da CGU nos exercícios anteriores, houve um crescimento acentuado nas despesas realizadas com o Cartão de Pagamento do Governo Federal, cuja redução só veio a ocorrer no ano de 2014 após a 'Operação Trama', conforme gráfico a seguir elaborado pela CGU (peça 4, p. 39) :
 Fonte: Controladoria-Geral da União
112.	A responsabilização da Srª Ludma de Oliveira Correa Lima decorre justamente de sua falta como gestora, ou seja, da sua omissão ao não adotar as providências que a situação requeria, pois foi observado um descontrole de nível gerencial, a julgar pela quantidade expressiva de suprimento de fundos concedidos no exercício e de despesas irregulares realizadas através dessa sistemática. Considerando a posição de chefia que ocupava, a Srª Ludma de Oliveira Correa Lima não poderia se omitir no controle dos atos praticados por seus subordinados. 
113.	De acordo com os arts. 6º, V, e 13, 'a', do Decreto-lei 200/1967, as atividades da Administração Federal obedecerão, dentre outros, ao princípio fundamental do controle, que deverá ser exercido em todos os níveis e em todos os órgãos, compreendendo, particularmente, o controle, pela chefia competente, da execução dos programas e da observância das normas que governam a atividade específica do órgão controlado. Ao não adotar as providências de controle que lhe eram cabíveis (supervisão, acompanhamento, aplicação de penalidades, etc.) , a Srª Ludma de Oliveira Correa Lima violou as normas que regem as atividades da Administração Federal.
114.	Quanto à alegação de pequeno prejuízo, o princípio da bagatela pode ser aplicado para o afastamento de débito quando presentes os seguintes requisitos: (i) mínima ofensividade da conduta do agente; (ii) nenhuma periculosidade social da ação; (iii) reduzido grau de reprovabilidade do comportamento; (iv) inexpressividade da lesão jurídica provocada. Logo, para o caso em análise, estão ausentes pelo menos os requisitos indicados nos itens 'i' e 'iii', em decorrência do considerável grau de reprovabilidade de sua omissão como gestora e dirigente máxima da SRTE/RO.
115.	Portanto, propõe-se rejeitar as alegações de defesa da Srª Ludma de Oliveira Correa Lima.
Alegações de defesa - Maria Alzinete de Jesus e Silva (exSuperintendente Substituta da SRTE/RO) 
116.	A responsável alega desconhecimento técnico sobre o assunto e afirma ser praticamente impossível a instauração da tomada de contas especial, haja vista a SRTE/RO ter poucos servidores, sendo os que estão disponíveis serem próximos uns dos outros e não quererem participar das comissões de TCE (peça 212, p. 31) .
Análise
117.	As alegações de defesa apresentadas pela Srª Maria Alzinete de Jesus e Silva não devem ser acolhidas.
118.	Se aceitou ocupar a função mesmo sabendo que não detinha os conhecimentos necessários, ou que não tinha confiança na equipe, a responsável assumiu as consequências dessa decisão. A condição de substituto não exime o gestor de responsabilidade, haja vista que, para ocupar a função, ainda que por poucos dias, o gestor deve contar com qualificação, conhecimento e demais atributos necessários, o que pressupõe a capacidade de tomar decisões, segundo o Acórdão 877/2016-TCU-Primeira Câmara, de relatoria do Ministro Benjamin Zymler. 
119.	A Srª Maria Alzinete de Jesus e Silva está sendo responsabilizada por ter deixado de proceder à tomada de contas dos recursos concedidos ao servidor Pedro de Oliveira Sá e por não adotar as providências administrativas para a apuração da responsabilidade e imposição das penalidades cabíveis, o que propiciou a ocorrência de dano ao erário, com infração ao disposto no art. 45, § 2º, do Decreto 93.872/1986.
120.	A ausência de adoção de providências tempestivas para a instauração de tomadas de contas especiais caracteriza grave infração a norma legal e sujeita a autoridade administrativa omissa à responsabilização solidária e às sanções cabíveis (Lei 8.443/1992, art. 8º) . 
121.	Conforme visto anteriormente, as atividades da Administração Federal obedecerão, dentre outros, ao princípio fundamental do controle, que deverá ser exercido em todos os níveis e em todos os órgãos, compreendendo, particularmente, o controle, pela chefia competente, da execução dos programas e da observância das normas que governam a atividade específica do órgão controlado, nos termos dos arts. 6º, V, e 13, 'a', do Decreto-lei 200/1967. Logo, não cabe à Srª Maria Alzinete de Jesus e Silva alegar que os servidores da SRTE/RO 'eram próximos uns dos outros e não queriam participar das comissões de TCE'. 
122.	Portanto, propõe-se que as alegações de defesa apresentadas pela Srª Maria Alzinete de Jesus e Silva sejam rejeitadas. 
CONCLUSÃO
123.	Diante da revelia dos Srs. Sebastião Waldemir Pinheiro da Silva e Pedro de Oliveira Sá e inexistindo nos autos elementos que permitam sanear as irregularidades que lhes foram atribuídas ou afastar sua responsabilidade pelas ditas irregularidades, bem como concluir pela ocorrência de boa-fé ou de outros excludentes de culpabilidade em suas condutas, propõe-se que suas contas sejam julgadas irregulares, que os responsáveis sejam condenados em débito e que lhes seja aplicada a multa prevista no art. 57 da Lei 8.443/1992. A dosimetria da multa a ser aplicada ao Sr. Pedro de Oliveira Sá deve levar em consideração a irregularidade que foi objeto de audiência, conforme itens 53-65, em que o responsável também foi revel.
124.	Em face da análise promovida nos itens 16-52, 70-86 e 87-122, propõe-se rejeitar as alegações de defesa apresentadas pelas Sras. Ludma de Oliveira Correa Lima, Maria Alzinete de Jesus e Silva e Ana Lúcia Guimarães Marcelino e pelo empresário individual Ednilson Rici dos Santos, uma vez que não foram suficientes para elidir as irregularidades a eles atribuídas. Os argumentos de defesa tampouco lograram afastar o débito imputado aos responsáveis. Ademais, inexistem nos autos elementos que demonstrem sua boa-fé ou a ocorrência de outros excludentes de culpabilidade. Desse modo, suas contas devem, desde logo, ser julgadas irregulares, nos termos do art. 202, § 6º, do Regimento Interno/TCU, procedendo-se à sua condenação em débito e à aplicação da multa prevista no art. 57 da Lei 8.443/1992. A dosimetria da multa a ser aplicada à Srª Maria Alzinete de Jesus e Silva deve levar em consideração a irregularidade que foi objeto de audiência, conforme itens 66-69, em que há proposta de rejeição das razões de justificativa apresentadas pela responsável.
125.	Tendo em vista que não foram identificadas irregularidades, falhas e impropriedades imputáveis aos Srs. Bruno Borges Longo, Francisco Lemos da Conceição, Franklin de Mendonça Nonato e Vilmar Ribeiro de Souza, suas contas devem ser julgadas regulares, dando-se quitação plena aos responsáveis.
126.	Por fim, considerando que as irregularidades mais graves identificadas no âmbito da Operação Trama ocorreram no exercício de 2013, propõe-se que seja autorizada a constituição de processo de contas do exercício de 2013 da Superintendência Regional do Trabalho e Emprego em Rondônia (SRTE/RO) e a execução das medidas preliminares consignadas na minuta de instrução constante na peça 177 no âmbito do processo que vier a ser constituído, possibilidade já aventada no subitem 18.g do parecer do MP/TCU (peça 24) .
INFORMAÇÕES ADICIONAIS
127.	Considerando os subitens 18.c e 18.d do parecer do MP/TCU (peça 24) , esta unidade técnica realizou inspeção na SRTE/RO e não identificou outras irregularidades na Operação Trama no exercício de 2014. Assim como na operação policial, os principais focos de investigação no âmbito da inspeção foram as despesas com suprimento de fundos, dispensa de licitação e reconhecimento de dívidas.
128.	Foi observada uma diminuição significativa nas despesas realizadas através dessas modalidades (suprimento de fundos, dispensa de licitação e reconhecimento de dívidas) nos exercícios posteriores à deflagração da Operação Trama (peças 91, 92 e 93) , o que de certa forma reduziu a exposição da SRTE/RO à fraude e corrupção.
PROPOSTA DE ENCAMINHAMENTO
129.	Diante do exposto, submetem-se os autos à consideração superior, propondo:
	a) considerar revéis os Srs. Sebastião Waldemir Pinheiro da Silva e Pedro de Oliveira Sá, dando-se prosseguimento ao processo, de acordo com o art. 12, § 3º, da Lei 8.443/1992;
	b) rejeitar as alegações de defesa apresentadas pelas Sras. Ludma de Oliveira Correa Lima, Maria Alzinete de Jesus e Silva e Ana Lúcia Guimarães Marcelino e pelo empresário individual Ednilson Rici dos Santos (CNPJ 84.648.534/0001-19) ;
c) rejeitar as razões de justificativa apresentadas pela Srª Maria Alzinete de Jesus e Silva sobre a realização de despesa sem justificativa de preço e sem prévio empenho (reconhecimento irregular de dívida) ;
d) com fundamento nos arts. 1º, inciso I, 16, inciso III, alíneas 'b' e 'c', da Lei 8.443/1992 c/c os arts. 19 e 23, inciso III, da mesma lei, e com arts. 1º, inciso I, 209, incisos II e III, 210 e 214, inciso III, do Regimento Interno, que sejam julgadas irregulares as contas das Sras. Ludma de Oliveira Correa Lima (CPF XXX.699.591-XX) , Superintendente da SRTE/RO no período de 1/1/2014 a 31/3/2014, Maria Alzinete de Jesus e Silva (CPF XXX.270.162-XX) , Superintendente-Substituta da SRTE/RO no período de 1/1/2014 a 31/3/2014, e Ana Lúcia Guimarães Marcelino (CPF XXX.141.542-XX) , dos Srs. Pedro de Oliveira Sá (CPF XXX.713.401-XX) e Sebastião Waldemir Pinheiro da Silva (CPF XXX.410.922-XX) e do empresário individual Ednilson Rici dos Santos (CNPJ 84.648.534/0001-19) e condená-los ao pagamento das quantias a seguir especificadas, com a fixação do prazo de quinze dias, a contar das notificações, para que comprovem, perante este Tribunal (art. 214, inciso III, alínea 'a', do Regimento Interno) , o recolhimento das dívidas aos cofres do Tesouro Nacional, atualizadas monetariamente e acrescidas dos juros de mora, calculados a partir das datas discriminadas, até a data dos recolhimentos, na forma prevista na legislação em vigor:
d.1) Em solidariedade: Maria Alzinete de Jesus e Silva (CPF XXX.270.162-XX) , Pedro de Oliveira Sá (CPF XXX.713.401-XX) , Sebastião Waldemir Pinheiro da Silva (CPF XXX.410.922-XX) e empresário individual Ednilson Rici dos Santos (CNPJ 84.648.534/0001-19) , referente ao desvio de recursos na realização de despesa sem licitação, sem cobertura contratual e sem prévio empenho (reconhecimento irregular de dívida) :	
	VALOR ORIGINAL (R$) 
	DATA DA OCORRÊNCIA

	29.720,00
	20/3/2014

   Valor atualizado até 21/3/2019: R$ 45.026,81
d.2) Em solidariedade: Ana Lúcia Guimarães Marcelino (CPF XXX.141.542-XX) e Sebastião Waldemir Pinheiro da Silva (CPF XXX.410.922-XX) , referente à não comprovação de despesas com suprimento de fundos concedido à servidora Ana Lúcia Guimarães Marcelino:
	VALOR ORIGINAL (R$) 
	DATA DA OCORRÊNCIA

	3.500,00
	27/3/2014

   Valor atualizado até 21/3/2019: R$ 5.302,62
d.3) Em solidariedade: Pedro de Oliveira Sá (CPF XXX.713.401-XX) , Ludma de Oliveira Correa Lima (CPF XXX.699.591-XX) e Maria Alzinete de Jesus e Silva (CPF XXX.270.162-XX) , quanto à não comprovação de despesas com suprimento de fundos concedido ao servidor Pedro de Oliveira Sá:
	VALOR ORIGINAL (R$) 
	DATA DA OCORRÊNCIA

	100,00
	14/2/2014

	3.000,00
	17/2/2014

	1.000,00
	18/2/2014

	223,54
	18/2/2014

	44,10
	18/2/2014

	100,00
	20/2/2014

	2.800,00
	11/3/2014

	59,00
	12/3/2014

	30,00
	17/3/2014

   Valor atualizado até 21/3/2019: R$ 11.179,78
e) aplicar às Sras. Ludma de Oliveira Correa Lima (CPF XXX.699.591-XX) , Maria Alzinete de Jesus e Silva (CPF XXX.270.162-XX) e Ana Lúcia Guimarães Marcelino (CPF XXX.141.542-XX) , aos Srs. Pedro de Oliveira Sá (CPF XXX.713.401-XX) e Sebastião Waldemir Pinheiro da Silva (CPF XXX.410.922-XX) e ao empresário individual Ednilson Rici dos Santos (CNPJ 84.648.534/0001-19) , individualmente, a multa prevista no art. 57 da Lei 8.443/1992 c/c o art. 267 do Regimento Interno, com a fixação do prazo de quinze dias, a contar das notificações, para que comprovem, perante este Tribunal (art. 214, inciso III, alínea 'a', do Regimento Interno) , o recolhimento das dívidas aos cofres do Tesouro Nacional, atualizadas monetariamente desde a data do acórdão que vier a ser proferido até a dos efetivos recolhimentos, se forem pagas após o vencimento, na forma da legislação em vigor;
	f) autorizar o pagamento da dívida da Srª Ana Lúcia Guimarães Marcelino (CPF XXX.141.542-XX) em até 36 parcelas mensais e consecutivas, nos termos do art. 26 da Lei 8.443/1992 c/c o art. 217 do Regimento Interno, fixando-lhe o prazo de quinze dias, a contar do recebimento da notificação, para que comprove perante este Tribunal o recolhimento da primeira parcela, e de trinta dias, a contar da parcela anterior, para que comprove o recolhimento das demais parcelas, devendo incidir sobre cada valor mensal, atualizado monetariamente, os juros de mora devidos, na forma prevista na legislação em vigor;
g)  alertar à Srª Ana Lúcia Guimarães Marcelino de que a falta de comprovação do recolhimento de qualquer parcela importará o vencimento antecipado do saldo devedor, nos termos do § 2º do art. 217 do Regimento Interno deste Tribunal;
h) autorizar o desconto das dívidas na remuneração dos demais servidores, observado o disposto no art. 46 da Lei 8.112, de 11/12/1990; 
i) caso a medida consignada no subitem anterior não venha surtir o efeito desejado, autorizar, desde logo, nos termos do art. 28, inciso II, da Lei 8.443/1992, a cobrança judicial das dívidas, inclusive do empresário individual Ednilson Rici dos Santos (CNPJ 84.648.534/0001-19) ;
j) com fundamento nos arts. 1º, inciso I, 16, inciso I, 17 e 23, inciso I, da Lei 8.443/1992 c/c os arts. 1º, inciso I, 207 e 214, inciso I, do Regimento Interno, que sejam julgadas regulares as contas dos Srs. Bruno Borges Longo (CPF XXX.188.097-XX) , Superintendente-Substituto da SRTE/RO no período de 28/3/2014 a 31/12/2014, Franklin de Mendonça Nonato (CPF XXX.158.402-XX) , Chefe do Serviço de Administração no período de 4/7/2014 a 13/11/2014, Francisco Lemos da Conceição (CPF XXX.782.702-XX) , Chefe-Substituto do Serviço de Administração no período de 4/7/2014 a 31/12/2014, e Vilmar Ribeiro de Souza (CPF XXX.884.322-XX) , Chefe do Serviço de Administração no período de 13/11/2014 a 31/12/2014, dando-lhes quitação plena;
k) autorizar a constituição de processo de contas do exercício de 2013 da Superintendência Regional do Trabalho e Emprego em Rondônia (SRTE/RO) e a execução das medidas preliminares consignadas na minuta de instrução constante na peça 177 no âmbito do processo que vier a ser constituído;
	l) encaminhar cópia da deliberação que vier a ser proferida, bem como do relatório e do voto que a fundamentarem, ao Procurador-Chefe da Procuradoria da República em Rondônia, nos termos do § 3º do art. 16 da Lei 8.443/1992 c/c o § 7º do art. 209 do Regimento Interno, para adoção das medidas que entender cabíveis.".
2.	Enfim, o Parecer do MP/TCU (peça 225) :
"Trata-se de prestação de contas anual da Superintendência Regional do Trabalho e Emprego em Rondônia (SRTE/RO) , relativa ao exercício de 2014.
2.	O relatório de auditoria de gestão produzido pela extinta Controladoria-Geral da União (CGU) registrou algumas constatações (peça 4) , as quais resultaram em proposta de certificação das contas pela regularidade com ressalva para alguns dos responsáveis (peça 5) , em decorrência de impropriedades no reconhecimento de dívidas e na concessão de suprimento de fundos.
3.	A unidade técnica diligenciou à SRTE/RO a fim de obter informações sobre as constatações da CGU, conforme ofício na peça 11. A resposta da unidade jurisdicionada (peças 15 a 19) foi examinada na instrução na peça 20 e resultou em proposta uniforme de julgar regulares com ressalva as contas da Srª Maria Alzinete de Jesus e Silva, Superintendente Substituta, e do Sr. Sebastião Waldemir Pinheiro da Silva, Chefe Substituto do Serviço de Administração. Para os demais responsáveis, o encaminhamento foi pela regularidade das contas.
4.	No que se refere às constatações mais relevantes da CGU, verifica-se que tratam do reconhecimento irregular de dívidas pelos gestores da SRTE/RO, inclusive relativas a serviços não prestados (2.1.1.1 - peça 4, p. 12-20) , e à existência de problemas na concessão de suprimento de fundos (2.1.1.2 - peça 4, p. 20-25) .
5.	De acordo com o órgão de controle interno, foram detectadas falhas em dois processos de contratação de serviços pela unidade jurisdicionada, abrangendo o reconhecimento de dívida em situação em que seria possível procedimento normal de execução, a ausência de cotação de preços, o não encaminhamento dos processos à assessoria jurídica para o devido parecer e o pagamento por serviços cuja execução não restou comprovada. Em relação à concessão de suprimento de fundos, a CGU constatou a ausência de prestação de contas pelo suprido, bem como a extrapolação de limite de despesa na utilização dos recursos.
6.	Além das constatações acima mencionadas, chamou atenção a informação contida no item 3.1.1.2 do relatório de auditoria de gestão (peça 4, p. 38-39) , visto noticiar a realização de operação conjunta pela CGU, Polícia Federal e Ministério Público Federal (MPF) , com o objetivo de desarticular possível organização criminosa no âmbito da SRTE/RO.
7.	A intitulada 'Operação Trama', deflagrada em 28/3/2014, foi fruto de investigação iniciada pela CGU, a qual apontou o pagamento de diárias sem o correspondente deslocamento a serviço e possíveis fraudes em licitações no âmbito da unidade jurisdicionada cujas contas se analisa. De acordo com o relato na peça 4, p. 38-39, verificou-se o desvio de dinheiro público no uso dos cartões corporativos, compras com valores acima dos limites permitidos pela legislação vigente, aquisição de material administrativo já existente no estoque, abastecimento em quantidade incompatível com a capacidade dos veículos e falhas na documentação fiscal de comprovação das despesas.
8.	Em decorrência dos fatos narrados pela extinta CGU, minha assessoria realizou pesquisa na internet e verificou a existência do Inquérito Civil Público (ICP) 1.31.000.000518/2013-44 (peça 23) , que serviu de subsídio para a Ação Civil Pública (ACP) de Improbidade Administrativa autuada sob n. 0003692-70.2014.4.01.4100 na 1ª Vara Federal da Justiça Federal de Rondônia. Tal ação judicial foi proposta pela Procuradoria da República no Estado de Rondônia - MPF em face dos Srs. Jorge Washington de Sá, Pedro Oliveira Sá e Sebastião Waldemir Pinheiro da Silva e das Sras. Ludma de Oliveira Correa Lima, Maria Alzinete de Jesus e Silva e Ana Lúcia Guimarães Marcelino. 
9.	As informações que subsidiaram o ICP são oriundas de trabalho investigatório feito pela CGU e também há menção à participação da Polícia Federal nos trabalhos realizados, inclusive mediante acompanhamento presencial dos servidores envolvidos e instalação de escuta telefônica.
10.	A operação resultou na prisão de vários servidores da SRTE/RO, entre eles o Sr. Sebastião Waldemir Pinheiro da Silva e as Sras. Ludma de Oliveira Correa e Maria Alzinete de Jesus e Silva, gestores que deverão ter contas julgadas nestes autos. Pelo que consta das informações obtidas em diligência, os responsáveis ocuparam cargos na unidade jurisdicionada até 31/3/2014, poucos dias depois da deflagração da Operação Trama.
11.	Não obstante a impossibilidade de afirmar que as investigações tenham abrangido o exercício de 2014, entendi, em minha manifestação anterior, que em razão da gravidade das irregularidades noticiadas no ICP, seria necessário apurar se não teriam se perpetuado até a data em que os envolvidos deixaram os cargos, a fim de avaliar a necessidade de audiências e citações nestes autos.
12.	Nesse sentido, sugeri, preliminarmente, o retorno dos autos à Secex/RO, a fim de que promovesse diligências com vistas a obter informações relativas à investigação que culminou na Operação Trama, especialmente os documentos elaborados pela CGU, bem como elementos constantes da ACP n. 0003692-70.2014.4.01.4100.
13.	Por meio do despacho na peça 25, Vossa Excelência restituiu os autos à Secex/RO para que promovesse as medidas cogitadas em meu parecer. De posse da extensa documentação encaminhada, a unidade técnica identificou as irregularidades praticadas entre 2012 e 2014, procedendo, quanto ao exercício ora em exame, à citação dos Srs. Sebastião Waldemir Pinheiro da Silva, Pedro de Oliveira Sá, das Sras. Maria Alzinete de Jesus e Silva, Ana Lúcia Guimarães Marcelino e Ludma de Oliveira Correa Lima e da empresa individual Ednilson Rici dos Santos. Além disso, foram ouvidos em audiência o Sr. Pedro de Oliveira Sá e a Srª Maria Alzinete de Jesus e Silva.
14.	À exceção dos Srs. Sebastião Waldemir Pinheiro da Silva e Pedro de Oliveira Sá, os demais responsáveis apresentaram defesas que foram objeto de exame na peça 223, resultando em proposta uniforme de julgamento pela irregularidade das contas dos responsáveis citados e ouvidos em audiência, com condenação solidária pelos débitos relativos à realização de despesas sem comprovação dos serviços a serem prestados e à ausência de demonstração de aplicação de suprimento de fundos, bem assim com aplicação de multas individuais. Quanto aos demais arrolados, a sugestão é de julgar regulares as contas.
15.	De minha parte, manifesto-me parcialmente de acordo com o encaminhamento proposto.
16.	Conforme relatado pela unidade técnica, a maioria das irregularidades noticiadas no âmbito da 'Operação Trama' ocorreu em 2013, confirmando a necessidade de autuação de processo de contas para o referido exercício, aventada em meu parecer anterior. Para tanto, a Secex/RO se incumbiu de elaborar minuta de instrução (peça 177) descrevendo os problemas identificados durante a análise da documentação encaminhada em resposta à diligência, a qual subsidiará a instrução do processo a ser autuado.
17.	Quanto ao exercício de 2014, fica patente a descontinuidade das irregularidades a partir da exoneração dos envolvidos no esquema revelado pela 'Operação Trama', em março de 2014, limitando-se as constatações àquelas apontadas pela CGU no relatório de auditoria de gestão, as quais ensejaram as citações e as audiências.
18.	Em relação a tais achados, não obstante não sustentarem materialidade considerável, revelam o descuido dos gestores responsáveis pelo controle das despesas efetuadas com recursos destinados à SRTE-RO, seja pela inobservância das normas relativas à liquidação dos gastos, seja pela falta de comprovação da correta aplicação de valores confiados a servidores a título de suprimento de fundos.
19.	Nesse sentido, entendo que a reprovabilidade a tais condutas justifica o julgamento pela irregularidade das contas dos Srs. Pedro de Oliveira Sá e Sebastião Waldemir Pinheiro da Silva, que sequer compareceram aos autos para se defenderem, e das Sras. Maria Alzinete de Jesus e Silva e Ana Lúcia Guimarães Marcelino.
20.	A Srª Ludma de Oliveira Correa Lima foi citada por deixar de proceder à tomada de contas dos recursos concedidos a título de suprimento de fundos e não adotar as providências administrativas para a apuração da responsabilidade e imposição das penalidades cabíveis ao servidor Pedro de Oliveira Sá. Ocorre que, conforme alegado na defesa, a responsável foi exonerada do cargo de superintendente após sua prisão em decorrência da 'Operação Trama', de modo que não mais lhe seria possível, ainda que desejasse, adotar providências com vistas à apresentação de prestação de contas do suprimento de fundos confiado ao Sr. Pedro de Oliveira Sá. Além disso, a unidade técnica reconhece que a citação foi feita sem lastro em documentos de autorização assinados por ela ou pela Srª Maria Alzinete de Jesus e Silva.
21.	Desse modo, considerando que o afastamento do cargo impede o estabelecimento de nexo de causalidade entre conduta por ela praticada e a materialização do dano oriundo da não comprovação da aplicação dos valores sob a responsabilidade do Sr. Pedro de Oliveira Sá, entendo não ser possível a condenação solidária da Srª Ludma de Oliveira Correa Lima por tal débito, devendo ser acatadas suas alegações de defesa. O mesmo raciocínio se aplica à Srª Maria Alzinete de Jesus e Silva quanto a esse ponto, subsistindo, contudo, em relação à mesma, a solidariedade referente aos demais prejuízos objeto de citação.
22.	No tocante ao rol de responsáveis nestas contas anuais, importa consignar que o julgamento relativo aos Srs. Pedro Oliveira Sá e Sebastião Waldemir Pinheiro da Silva, e à Srª Ana Lúcia Guimarães Marcelino encontra guarida no comando estabelecido no § 4º do artigo 11 da Instrução Normativa TCU 63/2010, in verbis:
art. 11. O rol de responsáveis deve conter as seguintes informações:
 (...) 
§ 4º Os órgãos de controle interno podem propor a inclusão de responsáveis não relacionados no rol, se verificada a ocorrência de ato previsto nas alíneas b, c ou d do inciso III do art. 16 da Lei 8.443/1992, que enseje a responsabilização em conjunto com agente integrante do rol conforme o art. 10.  (NR) (Instrução Normativa-TCU 72, de 15/05/2013, DOU de 20/05/2013) 
23.	Conforme Certificado de Auditoria na peça 5, a CGU fez constar do documento a identificação dos mencionados responsáveis, atribuindo ressalvas às respectivas contas em razão das constatações que motivaram a audiência e as citações, o que viabiliza o julgamento das contas na forma sugerida pela Secex/RO.
24.	Diferente é a situação de Sr. Ednilson Rici dos Santos, pessoa jurídica de natureza individual, chamado a se manifestar pelo recebimento por serviços para os quais não houve a devida comprovação da prestação. Nesse caso, entendo não ser possível o julgamento das contas, visto tratar-se de processo de contas anuais, em que se avalia a gestão dos responsáveis arrolados e não a ocorrência de dano isolado. Incabível, portanto, a apreciação nos termos propostos pela unidade técnica, devendo a pessoa jurídica ser apenas condenada solidariamente pelo débito, com aplicação da multa dele decorrente.
25.	Diante do exposto, este membro do Ministério Público de Contas propõe que o encaminhamento passe a ter a seguinte redação:
a) considerar revéis os Srs. Sebastião Waldemir Pinheiro da Silva e Pedro de Oliveira Sá, dando-se prosseguimento ao processo, de acordo com o art. 12, § 3º, da Lei 8.443/1992;
b) acolher as alegações de defesa apresentadas pelas Sras. Ludma de Oliveira Correa Lima e Maria Alzinete de Jesus e Silva quanto à conduta relativa à ausência de tomada de contas dos recursos concedidos e de providências administrativas para a apuração da responsabilidade e imposição de penalidades cabíveis ao servidor Pedro de Oliveira Sá;
c) rejeitar as razões de justificativa apresentadas pela Srª Maria Alzinete de Jesus e Silva sobre a realização de despesa sem justificativa de preço e sem prévio empenho (reconhecimento irregular de dívida) ;
d) rejeitar as alegações de defesa apresentadas pela Srª Ana Lúcia Guimarães Marcelino e pelo empresário individual Ednilson Rici dos Santos (CNPJ 84.648.534/0001-19) 
e) com fundamento nos arts. 1º, inciso I, e 16, inciso III, alíneas 'b' e 'c', da Lei 8.443/1992 c/c os arts. 19 e 23, inciso III, da mesma lei, e com os arts. 1º, inciso I, 209, incisos II e III, 210 e 214, inciso III, do Regimento Interno, que sejam julgadas irregulares as contas das Sras. Maria Alzinete de Jesus e Silva (CPF XXX.270.162-XX) , Superintendente-substituta da SRTE/RO no período de 1/1/2014 a 31/3/2014, e Ana Lúcia Guimarães Marcelino (CPF XXX.141.542-XX) , e dos Srs. Pedro de Oliveira Sá (CPF XXX.713.401-XX) e Sebastião Waldemir Pinheiro da Silva (CPF XXX.410.922-XX) e condená-los ao pagamento das quantias a seguir especificadas, com a fixação do prazo de quinze dias, a contar das notificações, para que comprovem, perante este Tribunal (art. 214, inciso III, alínea 'a', do Regimento Interno) , o recolhimento das dívidas aos cofres do Tesouro Nacional, atualizadas monetariamente e acrescidas dos juros de mora, calculados a partir das datas discriminadas, até a data dos recolhimentos, na forma prevista na legislação em vigor:
e.1) em solidariedade: Maria Alzinete de Jesus e Silva (CPF XXX.270.162-XX) , Pedro de Oliveira Sá (CPF XXX.713.401-XX) , Sebastião Waldemir Pinheiro da Silva (CPF XXX.410.922-XX) e empresário individual Ednilson Rici dos Santos (CNPJ 84.648.534/0001-19) , referente ao desvio de recursos na realização de despesa sem licitação, sem cobertura contratual e sem prévio empenho (reconhecimento irregular de dívida) :	
	VALOR ORIGINAL (R$) 
	DATA DA OCORRÊNCIA

	29.720,00
	20/3/2014

Valor atualizado até 21/3/2019: R$ 45.026,81
e.2) em solidariedade: Ana Lúcia Guimarães Marcelino (CPF XXX.141.542-XX) e Sebastião Waldemir Pinheiro da Silva (CPF XXX.410.922-XX) , referente à não comprovação de despesas com suprimento de fundos concedido à servidora Ana Lúcia Guimarães Marcelino:
	VALOR ORIGINAL (R$) 
	DATA DA OCORRÊNCIA

	3.500,00
	27/3/2014

Valor atualizado até 21/3/2019: R$ 5.302,62
	
e.3) Pedro de Oliveira Sá (CPF XXX.713.401-XX) , quanto à não comprovação de despesas com suprimento de fundos:
	VALOR ORIGINAL (R$) 
	DATA DA OCORRÊNCIA

	100,00
	14/2/2014

	3.000,00
	17/2/2014

	1.000,00
	18/2/2014

	223,54
	18/2/2014

	44,10
	18/2/2014

	100,00
	20/2/2014

	2.800,00
	11/3/2014

	59,00
	12/3/2014

	30,00
	17/3/2014

Valor atualizado até 21/3/2019: R$ 11.179,78
f) aplicar às Sras. Maria Alzinete de Jesus e Silva (CPF XXX.270.162-XX) e Ana Lúcia Guimarães Marcelino (CPF XXX.141.542-XX) , aos Srs. Pedro de Oliveira Sá (CPF XXX.713.401-XX) e Sebastião Waldemir Pinheiro da Silva (CPF XXX.410.922-XX) e ao empresário individual Ednilson Rici dos Santos (CNPJ 84.648.534/0001-19) , individualmente, a multa prevista no art. 57 da Lei 8.443/1992 c/c o art. 267 do Regimento Interno, com a fixação do prazo de quinze dias, a contar das notificações, para que comprovem, perante este Tribunal (art. 214, inciso III, alínea 'a', do Regimento Interno) , o recolhimento das dívidas aos cofres do Tesouro Nacional, atualizadas monetariamente desde a data do acórdão que vier a ser proferido até a dos efetivos recolhimentos, se forem pagas após o vencimento, na forma da legislação em vigor;
g) autorizar o desconto das dívidas na remuneração dos servidores, observado o disposto no art. 46 da Lei 8.112, de 11/12/1990; 
h) caso a medida consignada no subitem anterior não venha surtir o efeito desejado, autorizar, desde logo, nos termos do art. 28, inciso II, da Lei 8.443/1992, a cobrança judicial das dívidas, inclusive do empresário individual Ednilson Rici dos Santos (CNPJ 84.648.534/0001-19) ;
i) com fundamento nos arts. 1º, inciso I, 16, inciso I, 17 e 23, inciso I, da Lei 8.443/1992 c/c os arts. 1º, inciso I, 207 e 214, inciso I, do Regimento Interno, que sejam julgadas regulares as contas dos Srs. Bruno Borges Longo (CPF XXX.188.097-XX) , Superintendente-substituto da SRTE/RO no período de 28/3/2014 a 31/12/2014, Franklin de Mendonça Nonato (CPF XXX.158.402-XX) , Chefe do Serviço de Administração no período de 4/7/2014 a 13/11/2014, Francisco Lemos da Conceição (CPF XXX.782.702-XX) , Chefe-Substituto do Serviço de Administração no período de 4/7/2014 a 31/12/2014, e Vilmar Ribeiro de Souza (CPF XXX.884.322-XX) , Chefe do Serviço de Administração no período de 13/11/2014 a 31/12/2014, e da Srª Ludma de Oliveira Correa Lima (CPF XXX.699.591-XX) , Superintendente da SRTE/RO no período de 1/1/2014 a 31/3/2014, dando-lhes quitação plena;
j) autorizar a constituição de processo de contas do exercício de 2013 da Superintendência Regional do Trabalho e Emprego em Rondônia (SRTE/RO) e a execução das medidas preliminares consignadas na minuta de instrução constante na peça 177 no âmbito do processo que vier a ser constituído;
k) encaminhar cópia da deliberação que vier a ser proferida, bem como do relatório e do voto que a fundamentarem, ao Procurador-Chefe da Procuradoria da República em Rondônia, nos termos do § 3º do art. 16 da Lei 8.443/1992 c/c o § 7º do art. 209 do Regimento Interno, para adoção das medidas que entender cabíveis.".
É o relatório.

8.1. Igor Habib Ramos Fernandes (5193/OAB-RO) e outros, representando Ludma de Oliveira Correa Lima.  
8.2. Pompilio Nascimento de Mendonca (769/OAB-RO), representando Ednilson Rici dos Santos.  
8.3. Breno Mendes da Silva Farias (5161/OAB-RO) e outros, representando Maria Alzinete de Jesus e Silva.

Procurador Sergio Ricardo Costa Caribé.

CONTAS ANUAIS. EXERCÍCIO DE 2014. IRREGULARIDADES NO SUPRIMENTO DE FUNDOS. IRREGULARIDADES EM PROCESSOS DE RECONHECIMENTO DE DÍVIDA. CITAÇÃO. AUDIÊNCIA. REJEIÇÃO DAS JUSTIFICATIVAS DE ALGUNS RESPONSÁVEIS. ACATAMENTO DE OUTROS. REVELIA. CONTAS IRREGULARES. DÉBITO. MULTA. REMESSA AO MPU.

PRESTAÇÃO DE CONTAS (PC)

Secretaria de Controle Externo do Trabalho e Entidades Paraestatais (SecexTrab).

Em exame a prestação de contas anual da Superintendência Regional do Trabalho e Emprego em Rondônia (SRTE/RO) , relativa ao exercício de 2014.
Relembro que, em sua manifestação inicial nos autos (peça 20) , a Sec-RO chegou a propor o julgamento das presentes contas como regulares e, para alguns gestores, regulares com ressalvas, entre outras medidas corretivas. 
O Parquet especial, no entanto, suscitou o aprofundamento das averiguações por parte da unidade instrutória (peça 24) , após examinar o teor de elementos (peça 23) obtidos a partir de operação conjunta da Controladoria-Geral da União (CGU) , Polícia Federal e Ministério Público Federal (MPF) , intitulada "Operação Trama", que culminou com a prisão e a apresentação de denúncias em face de responsáveis aqui arrolados. 
A mencionada "Operação Trama", deflagrada em 28/3/2014, foi fruto de investigação iniciada pela CGU, a qual apontou o pagamento de diárias sem o correspondente deslocamento a serviço e possíveis fraudes em licitações no âmbito da unidade jurisdicionada em tela. Segundo relato constante da peça 4, p. 38-39, verificou-se o desvio de dinheiro público no suprimento de fundos (efetivados por meio do uso dos cartões corporativos) , compras com valores acima dos limites permitidos pela legislação vigente, aquisição de material administrativo já existente no estoque, abastecimento em quantidade incompatível com a capacidade dos veículos e falhas na documentação fiscal de comprovação das despesas.
Por meio do Despacho de peça 25, anuí à sugestão do Ministério Público de Contas, restituindo os autos à unidade técnica, a qual realizou diligências à Justiça Federal, Ministério Público Federal, Polícia Federal e à Controladoria-Geral da União, bem como realizou inspeção na SRTE/RO para obter dos processos administrativos com o intuito de extrair as evidências das irregularidades cometidas, que poderiam influenciar o mérito das contas dos gestores da unidade (peças 50 a 181) . 
O extenso exame empreendido a partir da documentação recebida permitiu à unidade técnica confirmar a materialidade dos indícios apontados pelo Parquet, as quais teriam o condão de macular as gestões dos exercícios 2014 e, sobretudo, de 2013.
No que diz respeito ao exercício de 2013, desde já destaco que acolho a proposta instrutória no sentido de autorizar a constituição de processo de contas da SRTE/RO do exercício de 2013 (peça 223, p. 17, item 'k') , consoante já aventado anteriormente pelo MP/TCU (peça 24, item 18.g) . Os indícios de irregularidades em questão encontram-se analisados preliminarmente na "minuta de instrução" à peça 177, os quais afiguram-se inclusive com maior gravidade do que aquelas verificadas no ano de 2014.
No que tange ao exercício de 2014, objeto da presente análise, foram identificados indícios de danos ao erário relacionados ao (i) reconhecimento irregular de dívida - R$ 29.720,00 - e (ii) suprimento de fundos aos servidores Pedro de Oliveira Sá - R$ 7.356,64 - e Ana Lúcia Guimarães Marcelino - R$ 3.500,00 -, consoante já destacado no relatório de auditoria de gestão elaborado pelo controle interno (peça 4, p. 12-20, constatação 2.1.1.1; p. 20-25, constatação 2.1.1.2) . 
Após ter perquirido as responsabilidades pelas irregularidades em epígrafe (peça 186) , a unidade técnica promoveu a citação dos Srs. Sebastião Waldemir Pinheiro da Silva (ordenador de despesa substituto à época) , Pedro de Oliveira Sá (então Chefe do Serviço de Administração e beneficiário de suprimento de fundos) , das Sras. Maria Alzinete de Jesus e Silva (ex-Superintendente-Substituta) , Ana Lúcia Guimarães Marcelino (beneficiária de suprimento de fundos) e Ludma de Oliveira Correa Lima (então Superintendente da SRTE/RO) e da empresa individual Ednilson Rici dos Santos - "Chaves Placas e Carimbos 11 de Julho", pelo fornecimento de fechaduras para portas, mesas, gaveteiros e confecção de cópia de chaves (peças 193-198) . 
Além disso, foram ouvidos em audiência o Sr. Pedro de Oliveira Sá e a Sra. Maria Alzinete de Jesus e Silva, ambos em razão do reconhecimento irregular de dívida relacionada aos pagamentos pelo (i) fornecimento das fechaduras e (ii) serviço de controle de pragas (peças 195-196) .
À exceção dos Srs. Sebastião Waldemir Pinheiro da Silva e Pedro de Oliveira Sá, os demais responsáveis apresentaram manifestações que foram objeto de exame na peça 223, resultando em proposta uniforme de julgamento pela irregularidade das contas de todos os responsáveis citados ou ouvidos em audiência, com a condenação solidária pelos débitos relativos à realização de despesas sem comprovação dos serviços a serem prestados e à ausência de demonstração de aplicação de suprimento de fundos, além da aplicação de multas individuais. Quanto aos demais responsáveis arrolados, a sugestão instrutória é de julgar regulares as contas (peça 223) .
O MP/TCU, a seu turno, apresentou Parecer divergente, entendendo não ser possível a condenação solidária da Sra. Ludma de Oliveira Correa Lima ou da Sra. Maria Alzinete de Jesus e Silva pelo débito relativo ao suprimento de fundos, considerando a exoneração do cargo de superintendente após a prisão da responsável em decorrência da "Operação Trama" e a ausência de evidências do nexo de causalidade entre conduta por ela praticada e a materialização do dano. Quanto à Sra. Maria Alzinete de Jesus e Silva ainda subsistiria a responsabilidade pelos demais prejuízos objeto de citação (peça 225, itens 20-21) .
Endosso, na essência, o encaminhamento sugerido pelo MP/TCU (peça 225) , adotando-o como razões de decidir, juntamente com a análise instrutória naquilo que não colidir com o mencionado entendimento e com as considerações que se seguem. 
Primeiramente, importa destacar que, a despeito de os Srs. Sebastião Waldemir Pinheiro da Silva e Pedro de Oliveira Sá terem tomado ciência dos expedientes que lhes foram encaminhados (peças 205 e 219; 217 e 190) , os responsáveis não atenderam a citação e a audiência, devendo ser considerados revéis, dando-se prosseguimento ao processo, de acordo com o art. 12, § 3º, da Lei 8.443/1992.
No que se refere aos indícios de dano decorrentes do pagamento por serviços não prestados pela empresa individual Ednilson Rici dos Santos - "Chaves Placas e Carimbos 11 de Julho", o relato do controle interno (peça 4, p. 16-19) aponta (i) a significativa divergência entre os serviços solicitados pelos servidores - R$ 2.080,00 - e aqueles pagos à empresa - R$ 29.720,00; (ii) a informação prestada pela própria SRTE/RO em 2014 no sentido de que não há registros da realização de tais serviços; e (iii) a existência de outro reconhecimento de dívida, no ano de 2013, em benefício da mesma empresa no valor de R$ 60.000,00 (peça 163, p. 30) .
O pagamento ao prestador ocorreu após procedimento de reconhecimento de dívida (peça 178, p. 25) , tendo sido o prestador contratado sem prévia licitação, mediante "contratação na modalidade emergencial em caráter de algum fato superveniente" (peça 178, p. 19) , não tendo se identificado respectivo instrumento de contrato.
Existem, nos autos, solicitações para suposta prestação de serviços que datam do ano de 2012, sendo que a emissão de nota fiscal (peça 178, p. 2) , o empenho (peça 178, p. 35) e respectivo pagamento (peça 178, p. 39-40) ocorreram no ano de 2014.
Com efeito, devem responder pelo dano os seguintes agentes: a Sra. Maria Alzinete de Jesus e Silva, Superintendente-Substituta, em razão de ter assinado a portaria de reconhecimento de dívida (peça 178, p. 25) e autorizado o pagamento (peça 178, p. 26) ; os Srs. Pedro de Oliveira Sá, Chefe do Serviço de Administração, e Sebastião Waldemir Pinheiro da Silva, ordenador de despesas, ambos por terem assinados despachos com as justificativas para o reconhecimento da dívida (peça 178, p. 3-4 e 19; 27) ; a empresa individual Ednilson Rici dos Santos, beneficiária dos pagamentos.
Observo que as alegações de defesa apresentadas pela Sra. Maria Alzinete de Jesus e Silva e pelo fornecedor foram examinadas com propriedade pela unidade instrutiva (peça 223, p. 3-6, itens 16-52) , não merecendo ser acatadas.
Com efeito, os responsáveis em questão devem ter suas contas julgadas irregulares, com fundamento no art. 16, inciso III, alíneas "c" e "d", da Lei 8.443/1992, com a imputação do débito referente à integralidade do valor pago (R$ 29.720,00) , devendo ser aplicada a multa legal.
No que se refere à irregularidade ensejadora da audiência do Sr. Pedro de Oliveira Sá e da Sra. Maria Alzinete de Jesus e Silva (reconhecimento irregular de dívida sem débito) , deixo de aplicar a multa com base no art. 58, a despeito da revelia do responsável e da rejeição das justificativas da Sra. Maria Alzinete de Jesus e Silva, em virtude de tratar-se de conduta com a mesma natureza daquela que ensejou a sanção mencionada no parágrafo supra.
Outro processo irregular de reconhecimento de dívida realizado pela SRTE/RO resultou no pagamento ao fornecedor Robson Lima - Zoom Pestcontrol - no valor de R$ 7.880,00, para prestação de serviços de dedetização e outros relacionados (peça 179, p. 12) .
A justificativa apresentada para a "urgência" e a adoção do procedimento de reconhecimento de dívida, relacionada ao "período de chuvas no Estado" (peça 179, p. 2) , apontam para a imprevidência administrativa e suscitam um modus operandi daquela unidade jurisdicionada, dada a previsibilidade da estação chuvosa na região. A este respeito, vale destacar a existência de outro processo de reconhecimento de dívida, do ano de 2013, em favor da mesma empresa, desta vez para a aquisição de extintores (peça 104, p. 51, 59) . 
Além disso, ainda que fosse acatada o argumento da urgência da "contratação", é forçoso reconhecer que a legislação oferece alternativas jurídicas para a contratação direta pela Administração diversas do procedimento de reconhecimento de dívida adotado. 
No que diz respeito aos preços praticados e à efetiva prestação dos serviços, permito-me transcrever trecho da análise instrutória (peça 223, p. 7) a respeito: 
58.	Compulsando os autos do processo administrativo, observa-se a inexistência de justificativa de preço antes da realização da despesa, ou seja, não foi feita sequer uma cotação para averiguar qual o preço de mercado do serviço de dedetização ou que pudesse explicar a razão da escolha do executante (Robson Lima - ME) , o que viola art. 26, parágrafo único, incisos II e III, da Lei 8.666/1993.
59.	Quanto à comprovação dos serviços, de acordo com a nota fiscal (peça 179, p. 12) , a dedetização teria sido aplicada nos imóveis da SRTE/RO nos municípios de Porto Velho/RO, Vilhena/RO, Ji-Paraná/RO, Ariquemes/RO e Guajará-Mirim/RO. Contudo, segundo apurado pela CGU, não houve dedetização nos prédios localizados em Ji-Paraná/RO e Guajará-Mirim/RO (peça 63, p. 279) . No entanto, a despesa na nota fiscal foi expressa em valor global, sem detalhar os custos conforme a localização dos imóveis. Logo, não foi possível glosar o valor corresponde ao serviço não executado nesses dois municípios. Além disso, o valor total da despesa não é tão expressivo (R$ 7.880,00) , consequentemente, a quantia a ser glosada seria menor ainda. (g.n.) 
 
Ante tal cenário, foram chamados em audiência a Sra. Maria Alzinete de Jesus e Silva, na condição de Superintendente-Substituta, em razão de ter assinado a portaria de reconhecimento de dívida (peça 179, p. 10) e o Sr. Pedro de Oliveira Sá, na condição de Chefe do Serviço de Administração, por ter assinado o despacho com a justificativa para o reconhecimento da dívida (peça 179, p. 31) .
Ao se manifestar a este respeito (peça 212) , a responsável não trouxe qualquer elemento capaz de infirmar as alegações imputadas a ela. Com efeito, acolho a proposta instrutória, pelos seus próprios fundamentos, no sentido de rejeitar as justificativas prestadas pela Superintendente-Substituta, tendo sido revel o então chefe de serviço. 
Em outro giro, a auditoria de gestão empreendida pela CGU (peça 4, p. 20-25, constatação 2.1.1.2) havia identificado concessões de suprimento de fundos - efetivadas por meio do cartão de pagamento do governo federal nos termos do art. 45, §5º, do Decreto 93.872/1986 - sem a respectiva comprovação de despesas, relativamente aos servidores Ana Lúcia Guimarães Marcelino e Pedro de Oliveira Sá. A ausência da documentação comprobatória persistiu mesmo após solicitação de auditoria dirigida à SRTE/RO (peça 4, p. 25) . 
Por oportuno, vale destacar os indícios de abuso, por parte de gestores da SRTE/RO (peça 58, p. 196) , do instituto de suprimento de fundos, sendo aquela unidade a "recordista nacional" (peça 223, p. 12) entre as superintendências estaduais do então Ministério Trabalho, ultrapassando em quatro vezes a média nacional. 
À servidora Ana Lúcia Guimarães Marcelino haviam sido concedidos fundos de R$ 3.500,00, com prazo de aplicação no período de 6/3 a 20/3/2014 (peça 180, p. 8) , sem que houvesse documentos comprobatórios das despesas que pudessem demonstrar a aplicação dos recursos. 
Tal situação foi tolerada pelo Sr. Sebastião Waldemir Pinheiro da Silva, ordenador de despesa substituto, responsável pela concessão do suprimento de fundos à servidora (peça 180, p. 8) , tendo sido omisso quanto à tomada de contas dos recursos concedidos e à adoção de providências administrativas para a apuração da responsabilidade e imposição das penalidades cabíveis à servidora, ao arrepio do disposto no art. 45, § 2º, do Decreto 93.872/1986. 
Face a tal situação, a unidade instrutória promoveu a citação da Sra. Ana Lúcia Guimarães Marcelino e do Sr. Sebastião Waldemir Pinheiro da Silva, sendo que a responsável declarou a intenção de devolver a quantia citada, requerendo o parcelamento nos termos do art. 217 do RI/TCU (peças 199 e 200) .
Com efeito, acolho a proposta instrutória anuída pelo Parquet especial, no sentido de julgar irregulares as contas dos responsáveis citados, acrescendo à proposta ministerial a autorização para parcelamento do débito requerida pela Sra. Ana Lúcia Guimarães Marcelino.
Irregularidade semelhante foi constatada quanto ao Sr. Pedro de Oliveira Sá, chefe do serviço de administração e beneficiário de suprimento de fundos da ordem de R$ 7.356,00, segundo calculado pela unidade técnica (peça 223, p. 16, d.3) , relativamente a gastos ocorridos entre fevereiro e março de 2014 (peças 181-182) .
Neste caso específico, a unidade técnica destaca que não se sabe ao certo a autoridade que, na condição de ordenador de despesas, teria sido responsável pela concessão do suprimento de fundos ao servidor, ou mesmo se houve tal autorização, dada a ausência de tal informação no respectivo processo (peça 181, processo 46216.000665/2014-01) .
Ante tal situação, a unidade técnica promoveu a citação do beneficiário pelo suprimento de fundos, bem como das Sras. Ludma de Oliveira Correia Lima e Maria Alzinete de Jesus e Silva, respectivamente, superintendente e superintendente-substituta, por considerar que elas deixaram de "proceder à tomada de contas dos recursos concedidos e por não adotarem as providências administrativas para a apuração da responsabilidade" (peças 193 e 195) .
As Sras. Ludma de Oliveira Correia Lima e Maria Alzinete de Jesus e Silva apresentaram alegações de defesa (peças 216 e 212, respectivamente) , tendo sido rejeitadas pela unidade técnica (peça 223, p. 11-14) . Assim, a Sec-RO propôs a responsabilidade solidária das duas gestoras com o Sr. Pedro de Oliveira Sá, revel.
O MP/TCU, a seu turno, considerou que a responsabilidade por tal irregularidade deveria recair tão-somente sobre o Sr. Pedro de Oliveira Sá.
Acolho, com as devidas vênias, a proposta ministerial, no sentido de afastar a responsabilidade das gestoras relativamente ao dano em epígrafe. Primeiramente, em razão de a Sra. Ludma de Oliveira Correia Lima ter se afastado da SRTE/RO em março de 2014, em decorrência de sua prisão na "Operação Trama" e posterior exoneração. Com efeito, ante a proximidade cronológica com o período do suprimento de fundos (peça 182) , não haveria como se exigir da então superintendente a necessária tomada das contas. Além disso, inexistem documentos que evidenciem a atuação dela ou da Sra. Maria Alzinete de Jesus e Silva no bojo do suprimento de fundos em epígrafe, dada inclusive a ausência de documentos de autorização.
 Tomando por base os termos das citações realizadas, forçoso reconhecer que, no atual estágio do processo, não se está aqui a perquirir a responsabilidade das mencionadas agentes públicas em relação ao descontrole no suprimento de fundos na unidade por elas geridas, mas no que diz respeito especificamente ao suprimento de fundos destinado ao Sr. Pedro de Oliveira Sá entre fevereiro e março de 2014.
 Com efeito, entendo que deve a responsabilidade em questão deve recair sobre o Sr. Pedro de Oliveira Sá, chefe do serviço de administração e beneficiário do suprimento de fundos, o qual deve ter suas contas julgadas irregulares com fundamento no art. 16, inciso III, alíneas "c" e "d", da Lei 8.443/1992, com a imputação do débito apontado pela unidade técnica, devendo ser aplicada a multa legal.
Cumpre destacar, ainda, a promoção de ajustes quanto ao enquadramento legal da irregularidade das contas, dada a constatação de desvio de recursos públicos em razão do pagamento por serviços não prestados e quanto à não comprovação dos gastos decorrentes do suprimento de fundos.
 Outrossim, destaque-se que acolho a tese suscitada pelo Parquet especial, no sentido de não julgar as contas do Sr. Ednilson Rici dos Santos, pessoa jurídica de natureza individual, chamado a se manifestar pelo recebimento por serviços para os quais não houve a devida comprovação da prestação. 
Embora seja possível a esta Corte julgar contas de pessoas jurídicas privadas responsáveis por danos cometidos ao erário (Acórdão 8017/2016-TCU-Segunda Câmara, entre outros) , endosso a análise ministerial de que tal particular deveria ser condenado ao débito, sem ter suas contas julgadas, visto tratar-se de processo de contas anuais, "em que se avalia a gestão dos responsáveis arrolados e não a ocorrência de dano isolado" (peça 225, item 24) .
Tendo em vista que não foram identificadas irregularidades imputáveis aos Srs. Bruno Borges Longo, Francisco Lemos da Conceição, Franklin de Mendonça Nonato e Vilmar Ribeiro de Souza, acolho a proposta instrutória de se julgarem suas contas regulares, dando-lhes quitação plena.
Ante o exposto, manifesto-me por que o Tribunal aprove o acórdão que ora submeto à deliberação deste Colegiado.
TCU, Sala das Sessões Ministro Luciano Brandão Alves de Souza, em 17 de setembro de 2019.
AUGUSTO SHERMAN CAVALCANTI 
Relator